---
title: "Analisi descrittive — Affitti brevi a Venezia"
subtitle: "Strumenti statistici per dati aziendali"
date: "`r format(Sys.Date(), '%d %B %Y')`"
output:
  html_document:
    toc: true
    toc_float:
      collapsed: false
      smooth_scroll: true
    theme: flatly
    highlight: tango
    code_folding: hide
---

```{r setup, include=FALSE}
knitr::opts_chunk$set(
  echo    = TRUE,       # visibile ma collassabile (code_folding: hide)
  message = FALSE,
  warning = FALSE,
  fig.width  = 9,
  fig.height = 5.2,     # rapporto 16:9 per le slide
  dpi = 150
)
```

---

# 0. Setup

```{r librerie}
library(tidyverse)
library(arrow)
library(scales)
library(lubridate)
library(kableExtra)
# library(sf)   # solo per la coropleta opzionale in fondo
```

```{r tema}
# ── Palette e tema condivisi ──────────────────────────────────────────────────
pal_venezia <- c("#0B3C5D", "#328CC1", "#D9B310", "#1D2731", "#8C9A9E", "#C04A3B")

tema_venezia <- theme_minimal(base_size = 13) +
  theme(
    plot.title       = element_text(face = "bold", size = 15),
    plot.subtitle    = element_text(color = "grey30"),
    plot.caption     = element_text(color = "grey45", size = 9, hjust = 0),
    panel.grid.minor = element_blank(),
    legend.position  = "top"
  )
theme_set(tema_venezia)

# Didascalie fonte standardizzate
cap_inside <- "Fonte: Inside Airbnb — 5 811 annunci, prezzo al 15/09/2025"
cap_airroi <- "Fonte: AirROI — 250 annunci, dati 05/2025–04/2026"

# Helper: salva PNG slide-ready in analisi/grafici/ cosi trovo tutto in quella cartella
dir.create("grafici", showWarnings = FALSE)
salva <- function(nome, p = last_plot(), w = 9, h = 5.2)
  ggsave(file.path("grafici", paste0(nome, ".png")),
         p, width = w, height = h, dpi = 300, bg = "transparent")
```

```{r carico-dati}
load("../dati/airbnb_pulito.Rdata")           # Inside Airbnb (5 811 × ~51)
load("../dati/airroi_pulito.Rdata")           # AirROI pulito  (250  × ~17)
mensili <- read_parquet("../dati/Past_calander_rates.parquet")

mensili <- mensili %>%
  mutate(date = as.Date(date),
         mese = floor_date(date, "month")) %>%
  filter(listing_id %in% airroi_pulito$listing_id) %>%   # ← stesso filtro di airroi_pulito
  left_join(airroi_pulito %>% select(listing_id, room_type), by = "listing_id")
```

> **Nota sulle fonti.** *Inside Airbnb* è una fotografia statica su ~5 800 annunci: utile per struttura e posizione. *AirROI* copre 250 annunci su 12 mesi: utile per stagionalità, occupazione e ricavi. Usiamo ciascuna per ciò che sa fare meglio.

---
```{r}
load("../dati/airbnb_pulito.Rdata")

tab_variabili_pro <- function(dati) {
  tab <- data.frame(
    "Nome_variabile" = names(dati),
    "Class" = sapply(dati, function(x) paste(class(x), collapse = ", ")),
    "Modalita" = sapply(dati, function(x) length(unique(x))),
    "NAs" = sapply(dati, function(x) sum(is.na(x))),
    stringsAsFactors = FALSE
  )
  
  # Rimuove i nomi delle righe per una visualizzazione più pulita
  rownames(tab) <- NULL 
  return(tab)
}

#### Imputazione valori mancanti

# Raggruppa i quartieri con meno di 50 osservazioni in "Isole Minori"
airbnb_pulito <- airbnb_pulito %>%
  mutate(neighbourhood_cleansed = fct_lump_min(
    neighbourhood_cleansed, 
    min = 50, 
    other_level = "Isole Minori"
  ))

# Controlla il nuovo risultato
table(airbnb_pulito$neighbourhood_cleansed)

airbnb_pulito <- airbnb_pulito %>%
  mutate(
    # 1. Creiamo la dummy (1 se ha recensioni, 0 se non le ha)
    has_reviews = ifelse(number_of_reviews > 0, 1, 0)
  ) %>%
  mutate(
    # 2. Sostituiamo gli NA con 0
    # Nei modelli lineari e GAM le review scores entrano SOLO come interazione
    # con has_reviews (has_reviews:review_scores_*), quindi il valore imputato
    # è irrilevante per chi non ha recensioni: has_reviews=0 azzera il termine.
    across(
      c(starts_with("review_scores"), reviews_per_month),
      ~coalesce(., 0)
    )
  )

# Imputazione manule per i 5 host che non hanno la data dell'apetura dell'account
which(is.na(airbnb_pulito$host_since))

airbnb_pulito[c(3088,4404,4418,4419,4421),]
# Sono riferiti tutti allo stesso host il signor Michele
# In airbnb c'è scritto che è host da 5 anni

# Riconverti i numeri in date usando l'origine standard di R
airbnb_pulito$host_since <- as.Date(airbnb_pulito$host_since,
                                    origin = "1970-01-01")

airbnb_pulito <- airbnb_pulito %>%
  mutate(
    # Creiamo una nuova colonna numerica contenente solo l'anno
    host_since = year(host_since)
  )

# Controlla il risultato
head(airbnb_pulito$host_since)

# Imputazione ai dati mancanti
airbnb_pulito$host_since[c(3088,4404,4418,4419,4421)] = 2021

# controllo
which(is.na(airbnb_pulito$host_since))

# Dalla pagine dell'host vedo Risponde entro un giorno
# Metto 
airbnb_pulito$host_response_time[c(3088,4404,4418,4419,4421)] = "within a day"

# Controlliamo il risultato per essere sicuri che tutto torni
table(airbnb_pulito$host_response_time, useNA = "always")

# Dalla pagine dell'host vedo anche che è verificato
# Metto TRUE
airbnb_pulito$host_identity_verified[c(3088,4404,4418,4419,4421)] = TRUE

table(airbnb_pulito$host_identity_verified, useNA = "always")

# Dalla pagina dell'host vedo anche che ha 5 annunci
# Metto TRUE
airbnb_pulito$host_type_classe[c(3088,4404,4418,4419,4421)] = "5-19 alloggi (Medio host)"

table(airbnb_pulito$host_identity_verified, useNA = "always")

# tab_variabili_pro(airbnb_pulito)

which(is.na(airbnb_pulito$bathrooms))
# 194 --> ha un bagno
# 4554 --> Non più online (tolto osservazione)
# 5604 --> Annuncio riferito a 3 camere 2 con un bagno e una senza (metto 1 bagno)
airbnb_pulito$bathrooms[194] = 1
airbnb_pulito$bathrooms[5604] = 1

# tab_variabili_pro(airbnb_pulito)

# Non più online tolgo l'osservazione
which(is.na(airbnb_pulito$beds))

airbnb_pulito = airbnb_pulito[-c(4554,5099),]

# tab_variabili_pro(airbnb_pulito)

airbnb_pulito <- airbnb_pulito %>%
  mutate(
    # fct_recode funziona con la logica: "Nuovo Nome" = "Vecchio Nome"
    host_type_classe = fct_recode(
      host_type_classe,
      "1 annuncio (Privato)"           = "1 alloggio (Privato)",
      "2-4 annunci (Piccolo host)"     = "2-4 alloggi (Piccolo host)",
      "5-19 annunci (Medio host)"      = "5-19 alloggi (Medio host)",
      "20-99 annunci (Professionista)" = "20-99 alloggi (Professionista)",
      "100+ annunci (Grande Agenzia)"  = "100+ alloggi (Grande Agenzia)"
    )
  )

# Controllando gli annunci concorrenti per Hotel Lido ho visto che è una stanza con letto singolo non 2
airbnb_pulito$accommodates[which(airbnb_pulito$listing_url == "https://www.airbnb.com/rooms/36330119")] = 1

# saveRDS(airbnb_pulito,file("../dati/airbnb_pulito2.RData"))

# Calcolo l'anzianità dell'host in giorni (rispetto alla data in cui stai facendo l'analisi)
data_riferimento <- as.Date("2025-09-15")

dati_modelli <- airbnb_pulito %>%
  mutate(
    # Trasformo la data in un numero (Anzianità in giorni)
    host_since = as.Date(host_since),
    giorni_da_host = as.numeric(difftime(data_riferimento, host_since, units = "days"))
  ) %>%
  select(
    # ID e Target
    listing_id = id, 
    y = price_num,
    
    # 1. Caratteristiche Fisiche
    room_type, accommodates, bedrooms, beds, bathrooms_clean,
    
    # 2. Geografia 
    # (Da smistare: Coordinate per gli alberi, Neighbourhood per i lineari)
    neighbourhood_cleansed, latitude, longitude,
    
    # 3. Profilo e Gestione Host
    host_is_superhost, giorni_da_host, host_is_local, instant_bookable,
    calculated_host_listings_count, host_type_classe, 
    host_acceptance_classe, host_response_classe,
    
    # 4. Regole di Booking e Disponibilità
    minimum_nights_avg_ntm, availability_30, availability_365,
    has_reviews, number_of_reviews_ltm, reviews_per_month,
    review_scores_rating, review_scores_accuracy, review_scores_cleanliness,
    review_scores_checkin, review_scores_communication, 
    review_scores_location, review_scores_value
  ) %>%
  rename(neighbourhood = neighbourhood_cleansed) %>%
  filter(!is.na(y))

cat("Variabili selezionate:", ncol(dati_modelli), "\n")
```


# 1. Dimensione e struttura del mercato {#sec-mercato}

> **Tecnica collegata:** modello di diffusione (Bass) sulla curva di ingresso degli host.

```{r offerta-per-sestiere}
P_ORA  <- "#F36F21"   # arancione — accento principale / Il Canaletto

p1a <- airbnb_pulito %>%
  count(neighbourhood_cleansed, sort = TRUE) %>%
  mutate(neighbourhood_cleansed = fct_reorder(neighbourhood_cleansed, n)) %>%
  # Creiamo due colonne per gestire dinamicamente l'evidenziazione del Lido
  mutate(col_segmento = if_else(neighbourhood_cleansed == "Lido", P_ORA, "grey70"),
         col_punto    = if_else(neighbourhood_cleansed == "Lido", P_ORA, pal_venezia[1])) %>%
  ggplot(aes(n, neighbourhood_cleansed)) +
  # Usiamo i colori dinamici mappati nelle nuove colonne. Linewidth aumentata per proporzione.
  geom_segment(aes(xend = 0, yend = neighbourhood_cleansed, color = col_segmento),
               linewidth = 0.8) +
  geom_point(aes(size = n, color = col_punto), alpha = 0.85) +
  # Testo ingrandito (size 4.5) e messo in grassetto
  geom_text(aes(label = n), hjust = -0.5, size = 4.5, color = "white", fontface = "bold") +
  scale_color_identity() +
  # Espansione destra aumentata a 0.18 per dare spazio ai numeri ingranditi
  scale_x_continuous(expand = expansion(mult = c(0, 0.18))) +
  # Range dei punti leggermente ingrandito per bilanciare i testi
  scale_size_continuous(range = c(3, 10), guide = "none") +
  labs(title = "Distribuzione dell'offerta per sestiere / isola",
       subtitle = "Numero di annunci attivi (Inside Airbnb, set. 2025)",
       x = NULL, y = NULL, caption = cap_inside) +
  theme(
    # Dimensioni esplicite e ingrandite per tutti gli elementi testuali
    axis.text.y = element_text(color = "white", size = 22, face = "bold"),
    axis.text.x = element_text(color = "white", size = 17),
    axis.title = element_text(color = "white", size = 17),
    plot.title = element_text(color = "white", face = "bold", size = 25),
    plot.subtitle = element_text(color = "white", size = 19, margin = margin(b = 10)),
    plot.caption = element_text(color = "white", size = 15),
    
    # Sfondi totalmente trasparenti
    plot.background = element_rect(fill = "transparent", color = NA),
    panel.background = element_rect(fill = "transparent", color = NA),
    
    # Griglia di base adattata per il contrasto
    panel.grid.major.x = element_line(color = "grey30", linewidth = 0.3),
    panel.grid.major.y = element_blank(),
    panel.grid.minor = element_blank()
  )

p1a
ggsave("grafici_trasparenti/01a_offerta_per_sestiere.png", plot = p1a, width = 10, height = 6, bg = "transparent", dpi = 300)
```

```{r quota-room-type}
# >>> SLIDE 1-B ─ Composizione per tipologia
p1b <- airbnb_pulito %>%
  count(room_type) %>%
  mutate(quota = n / sum(n),
         room_type = fct_reorder(room_type, quota)) %>%
  ggplot(aes(quota, room_type, fill = room_type)) +
  geom_col(show.legend = FALSE, width = 0.65) +
  geom_text(aes(label = paste0(percent(quota, accuracy = 1), "  (n = ", n, ")")),
            hjust = -0.05, size = 3.3) +
  scale_x_continuous(labels = percent_format(),
                     expand = expansion(mult = c(0, 0.25))) +
  scale_fill_manual(values = pal_venezia[c(1, 2, 4, 6)]) +
  labs(title = "Composizione del mercato per tipologia di alloggio",
       x = "Quota annunci", y = NULL, caption = cap_inside)
p1b
salva("01b_quota_room_type", p1b)
```

```{r curva-ingresso-host}
# >>> SLIDE 1-C ─ Curva di ingresso cumulata → aggancio Bass
p1c <- airbnb_pulito %>%
  mutate(data_iscrizione = as.Date(host_since, origin = "1970-01-01")) %>%
  filter(!is.na(data_iscrizione)) %>%
  count(data_iscrizione) %>% # 1. Conta quanti host si sono iscritti ogni giorno
  arrange(data_iscrizione) %>%
  mutate(host_cumulati = cumsum(n)) %>% # 2. Calcola la vera somma cumulativa
  ggplot(aes(data_iscrizione, host_cumulati)) +
  geom_area(fill = pal_venezia[2], alpha = 0.18) +
  geom_line(color = pal_venezia[1], linewidth = 1.1) +
  scale_y_continuous(limits = c(0, 10000), labels = comma_format()) +
  labs(title = "Crescita cumulata degli host nel tempo",
       subtitle = "La forma a S è il segnale di un processo di diffusione (→ modello Bass)",
       x = NULL, y = "Host cumulati", caption = cap_inside)

p1c
salva("01c_ingresso_host", p1c)
```

> **💡 Messaggio chiave:** il mercato veneziano conta quasi 5 800 annunci concentrati in pochi sestieri storici. La curva di crescita degli host mostra la tipica forma a S di un processo di adozione: il mercato è vicino alla saturazione. Il modello di Bass quantificherà questa intuizione e risponderà alla domanda *«conviene ancora entrare?»*.

-Fare curva non aggregata
-filtrare per chi ha residenza in veneto


---

# 2. Prezzi e posizione {#sec-prezzi}

> **Tecnica collegata:** modello gerarchico (zona / tipologia) e k-NN spaziale per il pricing comparativo.

```{r distribuzione-prezzi}
# >>> SLIDE 2-A ─ Distribuzione dei prezzi 
p2a <- airbnb_pulito %>%
  filter(!is.na(price_num), price_num > 0) %>%
  ggplot(aes(price_num)) +
  # Barre grigie con contorno bianco
  geom_histogram(bins = 55, fill = "grey70", color = "white", alpha = 0.9) +
  # Ritorno alla scala normale lineare (niente log10)
  scale_x_continuous(labels = dollar_format()) +
  # Etichette aggiornate (rimosso il riferimento al logaritmo)
  labs(title = "Distribuzione dei prezzi a notte",
       subtitle = "Forte asimmetria a destra, mediana= $173",
       x = "Prezzo a notte ($)", y = "N. annunci", caption = cap_inside) +
  theme(
    # Testi bianchi e ingranditi significativamente
    axis.text = element_text(color = "white", size = 14),
    axis.title = element_text(color = "white", size = 15, face = "bold"),
    plot.title = element_text(color = "white", face = "bold", size = 20),
    plot.subtitle = element_text(color = "white", size = 16, margin = margin(b = 10)),
    plot.caption = element_text(color = "white", size = 12),
    
    # Sfondi totalmente trasparenti per le slide scure
    plot.background = element_rect(fill = "transparent", color = NA),
    panel.background = element_rect(fill = "transparent", color = NA),
    panel.grid = element_blank()
    
  )

p2a
ggsave("grafici_trasparenti/02a_distribuzione_prezzi.png", plot = p2a, width = 10, height = 6, bg = "transparent", dpi = 300)
```

```{r prezzo-per-sestiere}
# >>> SLIDE 2-B ─ Il peso della location
p2b <- airbnb_pulito %>%
  filter(!is.na(price_num), price_num > 0) %>%
  group_by(neighbourhood_cleansed) %>%
  summarise(mediana = median(price_num), n = n(), .groups = "drop") %>%
  filter(n >= 20) %>%
  mutate(neighbourhood_cleansed = fct_reorder(neighbourhood_cleansed, mediana)) %>%
  # Creazione della colonna per il colore dinamico: Lido arancione, resto grigio
  mutate(col_barra = if_else(neighbourhood_cleansed == "Lido", P_ORA, "grey70")) %>%
  ggplot(aes(mediana, neighbourhood_cleansed)) +
  geom_col(aes(fill = col_barra), width = 0.7, show.legend = FALSE) +
  # Dimensione etichette proporzionata ai nuovi assi (size = 7.5)
  geom_text(aes(label = dollar(mediana, accuracy = 1)),
            hjust = -0.2, size = 7.5, color = "white", fontface = "bold") +
  scale_fill_identity() +
  # Maggior margine destro per ospitare i numeri ingranditi
  scale_x_continuous(labels = dollar_format(),
                     expand = expansion(mult = c(0, 0.22))) +
  labs(title = "Prezzo mediano per sestiere / isola",
       subtitle = "Solo zone con ≥ 20 annunci",
       x = "Prezzo mediano a notte ($)", y = NULL, caption = cap_inside) +
  theme(
    # Le tue nuove grandezze esplicite
    axis.text.y = element_text(color = "white", size = 22, face = "bold"),
    axis.text.x = element_text(color = "white", size = 17),
    axis.title = element_text(color = "white", size = 17),
    plot.title = element_text(color = "white", face = "bold", size = 25),
    plot.subtitle = element_text(color = "white", size = 19, margin = margin(b = 10)),
    plot.caption = element_text(color = "white", size = 15),
    
    # Sfondi totalmente trasparenti
    plot.background = element_rect(fill = "transparent", color = NA),
    panel.background = element_rect(fill = "transparent", color = NA),
    
    # Rimozione totale della griglia (migliore per grafici con etichette dirette)
    panel.grid = element_blank()
  )

p2b
ggsave("grafici_trasparenti/02b_prezzo_mediano_sestiere.png", plot = p2b, width = 10, height = 6, bg = "transparent", dpi = 300)
```

```{r prezzo-per-tipologia}
library(forcats)
library(scales)
library(ggplot2)

p2c <- airbnb_pulito %>%
  filter(!is.na(price_num), price_num > 0,
         room_type != "Shared room") %>%
  mutate(room_type = fct_collapse(room_type,
           "Entire home/apt" = c("Entire home/apt", "Hotel room"))) %>%
  mutate(room_type = fct_drop(room_type)) %>%
  add_count(room_type, name = "freq") %>%
  # Creazione dell'etichetta con la frequenza e riordino basato sulla mediana del prezzo
  mutate(etichetta = paste0(room_type, "\n(n = ", freq, ")"),
         etichetta = fct_reorder(etichetta, price_num, median)) %>%
  # Sostituito 'room_type' con 'etichetta' sull'asse Y
  ggplot(aes(x = price_num, y = etichetta, fill = room_type)) +
  geom_boxplot(color = "white", outlier.color = "white", 
               show.legend = FALSE, outlier.alpha = 0.2, width = 0.55) +
  scale_x_continuous(labels = dollar_format()) +          
  scale_fill_manual(values = c("#E8852B", "#2E8B57")) +   
  labs(title = "Distribuzione del prezzo per tipologia di alloggio",
       x = "Prezzo a notte ($)", y = NULL, caption = cap_inside) +
  theme(
    axis.text.y = element_text(color = "white", size = 22, face = "bold"),
    axis.text.x = element_text(color = "white", size = 17),
    axis.title = element_text(color = "white", size = 17),
    plot.title = element_text(color = "white", face = "bold", size = 25),
    plot.subtitle = element_text(color = "white", size = 19, margin = margin(b = 10)),
    plot.caption = element_text(color = "white", size = 15),
    
    plot.background = element_rect(fill = "transparent", color = NA),
    panel.background = element_rect(fill = "transparent", color = NA),
    
    panel.grid = element_blank()
  )

p2c

ggsave("grafici_trasparenti/02c_prezzo_per_tipologia.png", plot = p2c, width = 11, height = 6.5, bg = "transparent", dpi = 300)

```

```{r}
#PREZZI PER TIPO DI STANZA PER QUARTIERE LIDO CON FREQUENZA
# >>> SLIDE — Prezzo per tipo di stanza, Lido
P_VER  <- "#006241"   # verde     — accento secondario / Lido Sands

p_lido_tipo <- airbnb_pulito %>%
  filter(neighbourhood_cleansed == "Lido",
         !is.na(price_num), price_num > 0,
         room_type != "Shared room") %>%
  mutate(room_type = fct_collapse(room_type,
           "Entire home/apt" = c("Entire home/apt", "Hotel room"))) %>%
  mutate(room_type = fct_drop(room_type)) %>%
  add_count(room_type, name = "freq") %>%
  mutate(etichetta = paste0(room_type, "\n(n = ", freq, ")"),
         etichetta = fct_reorder(etichetta, price_num, median)) %>%
  ggplot(aes(price_num, etichetta, fill = room_type)) +
  # Bordi e outlier bianchi per contrastare lo sfondo scuro
  geom_boxplot(color = "white", outlier.color = "white",
               show.legend = FALSE, outlier.alpha = 0.2, width = 0.55) +
  scale_x_continuous(labels = dollar_format()) +
  scale_fill_manual(values = c("Entire home/apt" = P_VER, "Private room" = P_ORA)) +
  labs(title   = "Prezzo per tipologia di stanza — Lido",
       x = "Prezzo a notte ($)", y = NULL, caption = cap_inside) +
  theme(
    # Grandezze esplicite standardizzate
    axis.text.y = element_text(color = "white", size = 22, face = "bold"),
    axis.text.x = element_text(color = "white", size = 17),
    axis.title = element_text(color = "white", size = 17),
    plot.title = element_text(color = "white", face = "bold", size = 25),
    plot.subtitle = element_text(color = "white", size = 19, margin = margin(b = 10)),
    plot.caption = element_text(color = "white", size = 15),
    
    # Sfondi totalmente trasparenti
    plot.background = element_rect(fill = "transparent", color = NA),
    panel.background = element_rect(fill = "transparent", color = NA),
    
    # Rimozione totale della griglia, come richiesto
    panel.grid = element_blank()
  )

p_lido_tipo
ggsave("grafici_trasparenti/02c_lido_prezzo_room_type.png", plot = p_lido_tipo, width = 11, height = 6.5, bg = "transparent", dpi = 300)
```

```{r}
#PREZZI PER TIPO DI STANZA PER QUARTIERE CANNAREGGIO CON FREQUENZA
# >>> SLIDE — Prezzo per tipo di stanza, Cannaregio

p_can_tipo <- airbnb_pulito %>%
  filter(neighbourhood_cleansed == "Cannaregio",
         !is.na(price_num), price_num > 0,
         room_type != "Shared room") %>%
  mutate(room_type = fct_collapse(room_type,
           "Entire home/apt" = c("Entire home/apt", "Hotel room"))) %>%
  mutate(room_type = fct_drop(room_type)) %>%
  add_count(room_type, name = "freq") %>%
  mutate(etichetta = paste0(room_type, "\n(n = ", freq, ")"),
         etichetta = fct_reorder(etichetta, price_num, median)) %>%
  ggplot(aes(price_num, etichetta, fill = room_type)) +
  geom_boxplot(show.legend = FALSE, outlier.alpha = 0.15, width = 0.55) +
  scale_x_continuous(labels = dollar_format()) +
  scale_fill_manual(values = c("Entire home/apt" = P_ORA, "Private room" = P_VER)) +
  labs(title   = "Prezzo per tipologia di stanza — Cannaregio",
       x = "Prezzo a notte ($)", y = NULL, caption = cap_inside) +
  theme(
    axis.text = element_text(color = "white"),
    axis.title = element_text(color = "white"),
    plot.title = element_text(color = "white", face = "bold"),
    plot.caption = element_text(color = "white"),
    plot.background = element_rect(fill = "transparent", color = NA),
    panel.background = element_rect(fill = "transparent", color = NA),
    panel.grid.major = element_blank()
  )

p_can_tipo
ggsave("02c_cannaregio_prezzo_room_type.png", plot = p_can_tipo, width = 10, height = 6, bg = "transparent", dpi = 300)
```

```{r}
# >>> EXTRA — Composizione offerta per tipologia e sestiere

# Preparo i dati e l'ordine delle zone
dati_quota <- airbnb_pulito %>%
  filter(!is.na(neighbourhood_cleansed), room_type != "Shared room") %>%
  mutate(room_type = fct_collapse(room_type,
           "Entire home/apt" = c("Entire home/apt", "Hotel room")),
         room_type = fct_drop(room_type)) %>%
  group_by(neighbourhood_cleansed, room_type) %>%
  summarise(n = n(), .groups = "drop") %>%
  group_by(neighbourhood_cleansed) %>%
  mutate(quota = n / sum(n), tot = sum(n)) %>%
  ungroup() %>%
  filter(tot >= 20)

# Ordino le zone per quota crescente di Entire home/apt
ordine_zone <- dati_quota %>%
  filter(room_type == "Entire home/apt") %>%
  arrange(quota) %>%
  pull(neighbourhood_cleansed)

# Colori etichette asse x: verde Lido, arancione Cannaregio, grigio resto
col_etichette <- case_when(
  ordine_zone == "Lido"       ~ P_VER,
  ordine_zone == "Cannaregio" ~ P_ORA,
  TRUE                        ~ "grey35"
)

p_quota_zona <- dati_quota %>%
  mutate(neighbourhood_cleansed = factor(neighbourhood_cleansed, levels = ordine_zone)) %>%
  ggplot(aes(neighbourhood_cleansed, quota, fill = room_type)) +
  geom_col(position = "fill", width = 0.72) +
  geom_text(aes(label = percent(quota, accuracy = 1)),
            position = position_fill(vjust = 0.5),
            size = 2.9, color = "white", fontface = "bold") +
  scale_fill_manual(values = c("Entire home/apt" = P_NAV, "Private room" = P_GRI)) +
  scale_y_continuous(labels = percent_format()) +
  theme(axis.text.x = element_text(angle = 35, hjust = 1,
                                   color = col_etichette, face = "bold")) +
  labs(title    = "Composizione dell'offerta per tipologia e sestiere",
       subtitle  = "Lido e Cannaregio evidenziati — zone ordinate per quota crescente di appartamenti interi",
       x = NULL, y = "Quota", fill = NULL, caption = cap_inside)
p_quota_zona
```


```{r confronto-listino-realizzato}
# >>> Extra ─ Listino (Inside) vs tariffa media realizzata (AirROI)

# Merge: solo gli annunci presenti in entrambe le fonti
confronto <- airbnb_pulito %>%
  select(id, price_num) %>%
  inner_join(select(airroi_pulito, listing_id, ttm_avg_rate),
             by = c("id" = "listing_id"))

nrow(confronto)   # controllo: dovrebbe essere ~250 (gli annunci appaiati)

p2d <- bind_rows(
  tibble(prezzo = confronto$price_num,    fonte = "Inside Airbnb — listino 15/09"),
  tibble(prezzo = confronto$ttm_avg_rate, fonte = "AirROI — tariffa media 12 mesi")
) %>%
  filter(!is.na(prezzo), prezzo > 0) %>%
  ggplot(aes(prezzo, fill = fonte, color = fonte)) +
  geom_density(alpha = 0.22, linewidth = 0.9) +
  scale_x_log10(labels = dollar_format()) +
  scale_fill_manual(values  = c("#2E8B57", "#E8852B")) +   # verde, arancione
  scale_color_manual(values = c("#2E8B57", "#E8852B")) +
  labs(title = "Prezzo di listino vs tariffa media realizzata",
       subtitle = "Stessi annunci (presenti in entrambe le fonti): tariffa annua vs listino di settembre",
       x = "Prezzo a notte (scala log, $)", y = "Densità",
       fill = NULL, color = NULL,
       caption = "Inside Airbnb 15/09/2025 · AirROI 05/2025–04/2026")
p2d
salva("02d_listino_vs_realizzato", p2d)
```

Differenza di prezzo tra gli annunci di un dataset e dell'altro (prezzo al 15/09 e medio annuale)
```{r}
#summary(dataset1-dataset 2) con il merge 
confronto <- confronto %>%
  filter(!is.na(price_num), !is.na(ttm_avg_rate)) %>%
  mutate(differenza = ttm_avg_rate - price_num)   # tariffa media AirROI - listino Inside 

summary(confronto$differenza)

ggplot(confronto, aes(differenza)) +
  geom_histogram(bins = 40, fill = pal_venezia[2], color = "white") +
  geom_vline(xintercept = 0, linetype = "dashed", color = "grey30") +
  scale_x_continuous(labels = dollar_format()) +
  labs(title = "Scarto tra tariffa media annua e listino di settembre",
       subtitle = "Per gli stessi annunci presenti in entrambe le fonti",
       x = "Differenza prezzo a notte ($)", y = "N. annunci", caption = cap_inside)
```

```{r}
# >>> Extra ─ Listino (Inside) vs tariffa settembre realizzata (AirROI)

library(arrow)

# Carica i dati mensili AirROI e filtra settembre 2025
past_rates <- read_parquet("../dati/Past_calander_rates.parquet")

airroi_settembre <- past_rates %>%
  filter(format(date, "%Y-%m") == "2025-09") %>%   # ← settembre 2025
  group_by(listing_id) %>%
  summarise(rate_settembre = mean(rate_avg, na.rm = TRUE), .groups = "drop")

# Merge triplo: Inside ∩ AirROI ∩ settembre
confronto <- airbnb_pulito %>%
  select(id, price_num) %>%
  inner_join(select(airroi_pulito, listing_id), by = c("id" = "listing_id")) %>%
  inner_join(airroi_settembre, by = c("id" = "listing_id"))

nrow(confronto)  # quanti annunci hanno tutti e tre i dati

p2d <- bind_rows(
  tibble(prezzo = confronto$price_num,       fonte = "Inside Airbnb — listino 15/09"),
  tibble(prezzo = confronto$rate_settembre,  fonte = "AirROI — tariffa media settembre 2025")
) %>%
  filter(!is.na(prezzo), prezzo > 0) %>%
  ggplot(aes(prezzo, fill = fonte, color = fonte)) +
  geom_density(alpha = 0.22, linewidth = 0.9) +
  scale_x_log10(labels = dollar_format()) +
  scale_fill_manual(values  = c("#2E8B57", "#E8852B")) +
  scale_color_manual(values = c("#2E8B57", "#E8852B")) +
  labs(
    title    = "Prezzo di listino vs tariffa realizzata — stesso mese",
    subtitle = "Stessi annunci: listino Inside Airbnb 15/09 vs tariffa media AirROI settembre 2025",
    x = "Prezzo a notte (scala log, $)", y = "Densità",
    fill = NULL, color = NULL,
    caption = "Inside Airbnb 15/09/2025 · AirROI settembre 2025"
  )
p2d
```


> **💡 Messaggio chiave:** la posizione spiega una parte enorme del prezzo (forbice ~3× tra sestieri). Il prezzo di listino fissato a settembre sovrastima la tariffa media annua: un host nuovo che si posiziona solo sul listino di picco si espone al rischio di bassa occupazione fuori stagione.


---

# 3. Host e professionalizzazione del mercato {#sec-host}

> **Tecnica collegata:** segmentazione e regole associative per identificare il profilo di host da imitare.

```{r profilo-host}
# >>> SLIDE 3-A ─ Multi-property vs privati
# Calcolo il numero di categorie per generare la palette su misura
n_classi <- length(unique(airbnb_pulito$host_type_classe[!is.na(airbnb_pulito$host_type_classe)]))

# Genero il gradiente dal verde all'arancione
palette_host <- colorRampPalette(c(P_VER, P_ORA))(n_classi)

# >>> SLIDE 3-A ─ Multi-property vs privati
p3a <- airbnb_pulito %>%
  filter(!is.na(host_type_classe)) %>%
  count(host_type_classe) %>%
  mutate(quota = n / sum(n)) %>%
  ggplot(aes(x = host_type_classe, y = quota, fill = host_type_classe)) +
  geom_col(show.legend = FALSE, width = 0.7) +
  # Testi giganti proporzionati ai nuovi assi e colorati in bianco
  geom_text(aes(label = paste0(percent(quota, accuracy = 1), "\n(n=", n, ")")),
            vjust = -0.2, size = 7.5, lineheight = 0.9, color = "white", fontface = "bold") +
  # Aumentata leggermente l'espansione Y per evitare tagli sul testo a due righe
  scale_y_continuous(labels = percent_format(),
                     expand = expansion(mult = c(0, 0.22))) +
  scale_fill_manual(values = palette_host) +
  labs(title = "Profilo degli host per numero di alloggi gestiti",
       subtitle = "Quanta parte del mercato è in mano a operatori professionali?",
       x = NULL, y = "Quota", caption = cap_inside) +
  theme(
    # Grandezze standard per le slide scure
    axis.text.y = element_text(color = "white", size = 22, face = "bold"),
    # Asse X: mantenuto l'angolo a 18 (o 20) ma ingrandito il font
    axis.text.x = element_text(color = "white", size = 17, angle = 20, hjust = 1),
    axis.title = element_text(color = "white", size = 17),
    plot.title = element_text(color = "white", face = "bold", size = 25),
    plot.subtitle = element_text(color = "white", size = 19, margin = margin(b = 10)),
    plot.caption = element_text(color = "white", size = 15),
    
    # Sfondi trasparenti
    plot.background = element_rect(fill = "transparent", color = NA),
    panel.background = element_rect(fill = "transparent", color = NA),
    
    # Rimozione totale griglia
    panel.grid = element_blank(),
    
    # Aggiunto margine per evitare tagli sulle etichette ruotate
    plot.margin = margin(b = 10)
  )

print(p3a)

ggsave("grafici_trasparenti/03a_profilo_host.png", plot = p3a, 
       width = 11, height = 7, bg = "transparent", dpi = 300)
```


> **💡 Messaggio chiave:** il mercato è diviso tra privati (1 alloggio) e operatori multi-property. Il badge Superhost mostra un premio di prezzo visibile — è un obiettivo strategico realistico per un nuovo host. Le regole associative ci diranno quali combinazioni di servizi e comportamenti sono associate al badge.

---

# 4. Stagionalità di domanda e prezzi {#sec-stagionalita}

> **Tecnica collegata:** modello gerarchico con effetto casuale `listing_id` e componente mensile.

```{r stagionalita-tariffa}
# >>> SLIDE 4-A ─ Tariffa media per mese
p4a <- mensili %>%
  group_by(mese) %>%
  summarise(rate = mean(rate_avg, na.rm = TRUE), .groups = "drop") %>%
  ggplot(aes(mese, rate)) +
  geom_area(fill = pal_venezia[2], alpha = 0.15) +
  geom_line(color = pal_venezia[1], linewidth = 1.2) +
  geom_point(color = pal_venezia[1], size = 2.5) +
  scale_x_date(date_labels = "%b %y", date_breaks = "2 months") +
  scale_y_continuous(limits=c(150,250),labels = dollar_format()) +
  labs(title = "Tariffa media giornaliera per mese",
       subtitle = "Picco estivo (lug–ago); secondo picco primaverile",
       x = NULL, y = "Tariffa media ($)", caption = cap_airroi)
p4a
#salva("04a_stagionalita_tariffa", p4a)
```


```{r revenue-mensile}
# >>> SLIDE 4-E ─ Revenue mensile medio
p4e <- mensili %>%
  group_by(mese) %>%
  summarise(rev = mean(revenue, na.rm = TRUE), .groups = "drop") %>%
  ggplot(aes(mese, rev)) +
  geom_col(fill = pal_venezia[1], alpha = 0.85, width = 25) +
  scale_x_date(date_labels = "%b %y", date_breaks = "2 months") +
  scale_y_continuous(labels = dollar_format()) +
  labs(title = "Revenue mensile medio per annuncio",
       subtitle = "Ottimizzare prezzo × occupazione simultaneamente — non solo il prezzo",
       x = NULL, y = "Revenue medio ($)", caption = cap_airroi)
p4e
salva("04e_revenue_mensile", p4e)
```

# >>> SLIDE 4-A ─ Tariffa e occupazione — Venezia totale

```{r}
# >>> SLIDE 4-A ─ Tariffa e occupazione — Venezia totale (Refactoring)

# --- CHUNK 1: PREPARAZIONE DATI (Invariato) ---
# Aggiungo neighbourhood_cleansed a mensili per il filtro per zona
mensili <- mensili %>%
  left_join(
    airbnb_pulito %>% select(id, neighbourhood_cleansed) %>% rename(listing_id = id),
    by = "listing_id"
  )

# Aggregazione totale
agg_tot <- mensili %>%
  group_by(mese) %>%
  summarise(rate = mean(rate_avg,  na.rm = TRUE),
            occ  = mean(occupancy, na.rm = TRUE),
            .groups = "drop")
```


```{r}
# Grafico 1: Solo Tariffa
p4a_rate <- ggplot(agg_tot, aes(mese, rate, group = 1)) +
  # Geometria Tariffa (Arancione)
  geom_line(color = P_ORA, linewidth = 1.2) +
  geom_point(color = P_ORA, size = 3) +
  # Asse X: Break impostati a "2 month" per font giganti
  scale_x_date(date_labels = "%b %Y", date_breaks = "2 month") +
  scale_y_continuous(
    name   = "Tariffa media ($)",
    labels = dollar_format(),
    # Piccolo margine sopra il punto più alto
    expand = expansion(mult = c(0, 0.05))
  ) +
  labs(title = "Andamento tariffa media a notte — Venezia",
       subtitle = "Dati storici mensili",
       x = NULL) +
  theme(
    # Grandezze standard slide scure
    axis.text.y = element_text(color = "white", size = 22, face = "bold"),
    axis.text.x = element_text(color = "white", size = 17, angle = 35, hjust = 1),
    # Titolo asse Y bold e colorato come la linea
    axis.title.y = element_text(color = P_ORA, size = 17, face = "bold"),
    plot.title = element_text(color = "white", face = "bold", size = 25),
    plot.subtitle = element_text(color = "white", size = 19, margin = margin(b = 10)),
    
    # Sfondi totalmente trasparenti
    plot.background = element_rect(fill = "transparent", color = NA),
    panel.background = element_rect(fill = "transparent", color = NA),
    # Rimozione griglia
    panel.grid = element_blank(),
    # Margine extra a destra per sicurezza
    plot.margin = margin(t = 10, r = 30, b = 10, l = 10)
  )

print(p4a_rate)

# Salvataggio: altezza ridotta per impilarli
if(!dir.exists("grafici_trasparenti")) dir.create("grafici_trasparenti")
ggsave("grafici_trasparenti/04a_tariffa_venezia.png", plot = p4a_rate, 
       width = 11, height = 4.5, bg = "transparent", dpi = 300)
```

```{r}
# Grafico 2: Solo Occupazione
p4a_occ <- ggplot(agg_tot, aes(mese, occ, group = 1)) +
  # Geometria Occupazione (Verde, linea continua)
  geom_line(color = P_VER, linewidth = 1.2) +
  geom_point(color = P_VER, size = 3) +
  # Asse X coerente
  scale_x_date(date_labels = "%b %Y", date_breaks = "2 month") +
  scale_y_continuous(
    name   = "Tasso di occupazione",
    labels = percent_format(accuracy = 1),
    # Scala fissa 0-100% analiticamente più corretta
    limits = c(0, 1),
    expand = c(0, 0)
  ) +
  labs(title = "Andamento occupazione per mese — Venezia",
       subtitle = "Tasso di occupazione (%)",
       x = NULL, caption = cap_airroi) +
  theme(
    # Stesse grandezze standard
    axis.text.y = element_text(color = "white", size = 22, face = "bold"),
    axis.text.x = element_text(color = "white", size = 17, angle = 35, hjust = 1),
    # Titolo asse Y bold e verde
    axis.title.y = element_text(color = P_VER, size = 17, face = "bold"),
    plot.title = element_text(color = "white", face = "bold", size = 25),
    plot.subtitle = element_text(color = "white", size = 19, margin = margin(b = 10)),
    plot.caption = element_text(color = "white", size = 15),
    
    # Trasparenza e rimozione griglia
    plot.background = element_rect(fill = "transparent", color = NA),
    panel.background = element_rect(fill = "transparent", color = NA),
    panel.grid = element_blank(),
    plot.margin = margin(t = 10, r = 30, b = 10, l = 10)
  )

print(p4a_occ)

# Salvataggio
ggsave("grafici_trasparenti/04a_occupazione_venezia.png", plot = p4a_occ, 
       width = 11, height = 4.5, bg = "transparent", dpi = 300)
```



```{r}
agg_tot <- mensili %>%
  group_by(mese) %>%
  summarise(rate = mean(rate_avg,  na.rm = TRUE),
            occ  = mean(occupancy, na.rm = TRUE),
            .groups = "drop")

k_tot <- max(agg_tot$rate, na.rm = TRUE)

p4a <- ggplot(agg_tot, aes(mese, group = 1)) +
  geom_line(aes(y = rate),         color = P_ORA, linewidth = 1.2) +
  geom_point(aes(y = rate),        color = P_ORA, size = 2.2) +
  geom_line(aes(y = occ * k_tot),  color = P_VER, linewidth = 1.0, linetype = "dashed") +
  geom_point(aes(y = occ * k_tot), color = P_VER, size = 2.0) +
  scale_x_date(date_labels = "%b %Y", date_breaks = "1 month") +
  scale_y_continuous(
    name     = "Tariffa media ($)",
    labels   = dollar_format(),
    sec.axis = sec_axis(~ . / k_tot,
                        name   = "Occupazione",
                        labels = percent_format(accuracy = 1))
  ) +
  theme(axis.text.x      = element_text(angle = 35, hjust = 1),
        axis.title.y.left  = element_text(color = P_ORA),
        axis.title.y.right = element_text(color = P_VER)) +
  labs(title    = "Tariffa e occupazione per mese — Venezia",
       subtitle  = "Arancione: tariffa ($)  ·  Verde: occupazione (%)",
       x = NULL, caption = cap_airroi)
p4a
```

```{r}
# >>> SLIDE 4-B ─ Tariffa e occupazione — Lido

agg_lido <- mensili %>%
  filter(neighbourhood_cleansed == "Lido") %>%
  group_by(mese) %>%
  summarise(rate = mean(rate_avg,  na.rm = TRUE),
            occ  = mean(occupancy, na.rm = TRUE),
            .groups = "drop")

k_lido <- max(agg_lido$rate, na.rm = TRUE)

p4b <- ggplot(agg_lido, aes(mese, group = 1)) +
  geom_line(aes(y = rate),          color = P_ORA, linewidth = 1.2) +
  geom_point(aes(y = rate),         color = P_ORA, size = 2.2) +
  geom_line(aes(y = occ * k_lido),  color = P_VER, linewidth = 1.0, linetype = "dashed") +
  geom_point(aes(y = occ * k_lido), color = P_VER, size = 2.0) +
  scale_x_date(date_labels = "%b %Y", date_breaks = "1 month") +
  scale_y_continuous(
    name     = "Tariffa media ($)",
    labels   = dollar_format(),
    sec.axis = sec_axis(~ . / k_lido,
                        name   = "Occupazione",
                        labels = percent_format(accuracy = 1))
  ) +
  theme(axis.text.x       = element_text(angle = 35, hjust = 1),
        axis.title.y.left  = element_text(color = P_ORA),
        axis.title.y.right = element_text(color = P_VER)) +
  labs(title    = "Tariffa e occupazione per mese — Lido",
       subtitle  = "Arancione: tariffa ($)  ·  Verde: occupazione (%)",
       x = NULL, caption = cap_airroi)
p4b

```





> **💡 Messaggio chiave:** luglio–agosto è il picco tariffario, ma il revenue mensile più alto non coincide sempre con la tariffa più alta (occupazione bassa in alta stagione per chi esagera con il prezzo). La stagionalità varia significativamente per tipologia. Il modello gerarchico (listing_id + mese come effetti) catturerà questa struttura a più livelli.

---

# 5. Reputazione e qualità {#sec-reputazione}

```{r}
#SOPRA A QUALE NUMERO DI RECENSIONI SI PUO RITENERE AFFIDABILE?
table(airbnb_pulito$number_of_reviews<5)

```

```{r distribuzione-rating}
# >>> SLIDE 5-A ─ Distribuzione rating
p5a <- airbnb_pulito %>%
  filter(!is.na(review_scores_rating), review_scores_rating >= 3) %>%
  filter(number_of_reviews >= 5) %>% 
  ggplot(aes(x = review_scores_rating)) +
  # Il bordo bianco (color="white") è perfetto per staccare le barre sullo sfondo nero
  geom_histogram(bins = 35, fill = P_ORA, color = "white", alpha = 0.85) +
  scale_x_continuous(limits = c(3, 5), breaks = seq(3, 5, 0.5)) +
  labs(
    # Inserito a capo (\n) e corretto l'errore di spaziatura prima della parentesi
    title    = "Distribuzione del punteggio recensioni\n(almeno 5 recensioni)",
    subtitle = "Forte compressione verso il massimo — quasi tutti sopra 4 stelle",
    x = "Review score rating (3–5)", 
    y = "N. annunci",
    caption = cap_inside
  ) +
  theme(
    # Grandezze esplicite standardizzate per slide scure
    axis.text.y = element_text(color = "white", size = 22, face = "bold"),
    axis.text.x = element_text(color = "white", size = 17),
    axis.title = element_text(color = "white", size = 17),
    plot.title = element_text(color = "white", face = "bold", size = 25),
    plot.subtitle = element_text(color = "white", size = 19, margin = margin(b = 10)),
    plot.caption = element_text(color = "white", size = 15),
    
    # Sfondi totalmente trasparenti
    plot.background = element_rect(fill = "transparent", color = NA),
    panel.background = element_rect(fill = "transparent", color = NA),
    
    # Rimozione totale della griglia
    panel.grid = element_blank()
  )

print(p5a)
ggsave("grafici_trasparenti/05a_distribuzione_rating.png", plot = p5a, 
       width = 11, height = 6.5, bg = "transparent", dpi = 300)
```


```{r rating-per-host-type}
# >>> SLIDE 5-C ─ Rating medio per classe di host
p5c <- airbnb_pulito %>%
  filter(!is.na(review_scores_rating), !is.na(host_type_classe)) %>%
  filter(number_of_reviews >= 5)   %>% 
  group_by(host_type_classe) %>%
  summarise(rating_medio = mean(review_scores_rating, na.rm = TRUE),
            n = n(), .groups = "drop") %>%
  ggplot(aes(x = host_type_classe, y = rating_medio, fill = host_type_classe)) +
  geom_col(show.legend = FALSE, width = 0.65) +
  # Testi giganti e bianchi per la lettura su slide
  geom_text(aes(label = paste0(number(rating_medio, accuracy = 0.01), "\n(n=", n, ")")),
            vjust = -0.2, size = 7.5, lineheight = 0.9, color = "white", fontface = "bold") +
  # Mantenuto il limite a 5.2 per non tagliare le etichette, nonostante il limite matematico
  scale_y_continuous(limits = c(0, 5.2),
                     expand = expansion(mult = c(0, 0.05))) +
  scale_fill_manual(values = colorRampPalette(c(P_VER, P_ORA))(
    n_distinct(airbnb_pulito$host_type_classe[!is.na(airbnb_pulito$host_type_classe)])
  )) +
  labs(title    = "Rating medio per classe di host",
       subtitle = "I privati con un solo alloggio ottengono punteggi più alti?",
       x = NULL, y = "Rating medio (0–5)", caption = cap_inside) +
  theme(
    # Grandezze standardizzate
    axis.text.y = element_text(color = "white", size = 22, face = "bold"),
    axis.text.x = element_text(color = "white", size = 17, angle = 20, hjust = 1),
    axis.title = element_text(color = "white", size = 17),
    plot.title = element_text(color = "white", face = "bold", size = 25),
    plot.subtitle = element_text(color = "white", size = 19, margin = margin(b = 10)),
    plot.caption = element_text(color = "white", size = 15),
    
    # Sfondi trasparenti e griglia rimossa
    plot.background = element_rect(fill = "transparent", color = NA),
    panel.background = element_rect(fill = "transparent", color = NA),
    panel.grid = element_blank(),
    plot.margin = margin(b = 10)
  )

p5c

ggsave("grafici_trasparenti/05c_rating_per_host_type.png", plot = p5c, 
       width = 11, height = 8.2, bg = "transparent", dpi = 300)
```

```{r}
# >>> SLIDE 5-D ─ Rating medio per sestiere
p5d <- airbnb_pulito %>%
  filter(!is.na(review_scores_rating), !is.na(neighbourhood_cleansed)) %>%
  filter(number_of_reviews >= 5)   %>% 
  group_by(neighbourhood_cleansed) %>%
  summarise(rating_medio = mean(review_scores_rating, na.rm = TRUE),
            n = n(), .groups = "drop") %>%
  filter(n >= 10) %>%
  mutate(neighbourhood_cleansed = fct_reorder(neighbourhood_cleansed, rating_medio),
         colore = case_when(
           # Lido passa in arancione, Cannaregio finisce nel TRUE (grigio)
           neighbourhood_cleansed == "Lido"       ~ P_ORA, 
           TRUE                                   ~ P_GRI
         )) %>%
  ggplot(aes(x = rating_medio, y = neighbourhood_cleansed, color = colore)) +
  # Aumentati gli spessori per bilanciare i font enormi
  geom_segment(aes(xend = min(rating_medio) - 0.02, yend = neighbourhood_cleansed),
               linewidth = 1.5, alpha = 0.7) +
  geom_point(size = 6) +
  geom_text(aes(label = number(rating_medio, accuracy = 0.01)),
            hjust = -0.3, size = 7.5, color = "white", fontface = "bold") +
  scale_color_identity() +
  scale_x_continuous(expand = expansion(mult = c(0.02, 0.22))) +
  labs(title    = "Rating medio per sestiere",
       # Sottotitolo corretto in base ai nuovi colori
       subtitle = "Il sestiere Lido (arancione) a confronto col resto della città", 
       x = "Rating medio (0–5)", y = NULL, caption = cap_inside) +
  theme(
    axis.text.y = element_text(color = "white", size = 22, face = "bold"),
    axis.text.x = element_text(color = "white", size = 17),
    axis.title = element_text(color = "white", size = 17),
    plot.title = element_text(color = "white", face = "bold", size = 25),
    plot.subtitle = element_text(color = "white", size = 19, margin = margin(b = 10)),
    plot.caption = element_text(color = "white", size = 15),
    
    plot.background = element_rect(fill = "transparent", color = NA),
    panel.background = element_rect(fill = "transparent", color = NA),
    panel.grid = element_blank()
  )

p5d
ggsave("grafici_trasparenti/05d_rating_per_sestiere.png", plot = p5d, 
       width = 11, height = 6.5, bg = "transparent", dpi = 300)
```



```{r}
mensili <- mensili %>%
  mutate(listing_id = as.character(listing_id)) %>%
  left_join(
    airbnb_pulito %>%
      mutate(listing_id = as.character(id)) %>%
      select(listing_id, host_type_classe),
    by = "listing_id"
  )
```

```{r}
# >>> SLIDE 4-A ─ Tariffa e occupazione con fascia di varianza

agg_tot <- mensili %>%
  group_by(mese) %>%
  summarise(rate    = mean(rate_avg,  na.rm = TRUE),
            sd_rate = sd(rate_avg,    na.rm = TRUE),
            occ     = mean(occupancy, na.rm = TRUE),
            .groups = "drop")

k_tot <- max(agg_tot$rate, na.rm = TRUE)

p4a <- ggplot(agg_tot, aes(mese, group = 1)) +
  geom_ribbon(aes(ymin = rate - sd_rate, ymax = rate + sd_rate),
              fill = P_ORA, alpha = 0.12, color = NA) +
  geom_line(aes(y = rate),          color = P_ORA, linewidth = 1.2) +
  geom_point(aes(y = rate),         color = P_ORA, size = 2.2) +
  geom_line(aes(y = occ * k_tot),   color = P_VER, linewidth = 1.0, linetype = "dashed") +
  geom_point(aes(y = occ * k_tot),  color = P_VER, size = 2.0) +
  scale_x_date(date_labels = "%b %Y", date_breaks = "1 month") +
  scale_y_continuous(
    name     = "Tariffa media ($)",
    labels   = dollar_format(),
    sec.axis = sec_axis(~ . / k_tot,
                        name   = "Occupazione",
                        labels = percent_format(accuracy = 1))
  ) +
  theme(axis.text.x       = element_text(angle = 35, hjust = 1),
        axis.title.y.left  = element_text(color = P_ORA),
        axis.title.y.right = element_text(color = P_VER)) +
  labs(title    = "Tariffa e occupazione per mese — Venezia",
       subtitle  = "Arancione: tariffa media ($) con fascia ±1 DS  ·  Verde tratteggio: occupazione (%)",
       x = NULL, caption = cap_airroi)
p4a
salva("04a_stagionalita_venezia", p4a)
```

```{r}
# >>> SLIDE 4-D ─ Stagionalità del prezzo: privati vs grandi host
p4d <- mensili %>%
  filter(!is.na(host_type_classe)) %>%
  mutate(categoria = case_when(
    host_type_classe == "1 alloggio (Privato)"               ~ "Host privato",
    host_type_classe %in% c("20-99 alloggi (Professionista)",
                             "100+ alloggi (Grande Agenzia)") ~ "Grande host (20+)",
    TRUE ~ NA_character_
  )) %>%
  filter(!is.na(categoria)) %>%
  group_by(mese, categoria) %>%
  summarise(rate = mean(rate_avg, na.rm = TRUE),
            n    = n_distinct(listing_id),
            .groups = "drop") %>%
  ggplot(aes(mese, rate, color = categoria, group = categoria)) +
  geom_line(linewidth = 1.2) +
  # Punti leggermente ingranditi (3) per bilanciare i font giganti
  geom_point(size = 3) +
  # Break passati a "2 months" per evitare sovrapposizioni delle etichette
  scale_x_date(date_labels = "%b %Y", date_breaks = "2 months") +
  scale_y_continuous(labels = dollar_format()) +
  scale_color_manual(values = c("Host privato"      = P_GRI,
                                "Grande host (20+)" = P_ORA)) +
  labs(title    = "Tariffa mensile per tipo di host",
       subtitle = "I grandi host alzano i prezzi più dei privati in alcuni mesi",
       x = NULL, y = "Tariffa media ($)",
       color = NULL, caption = cap_airroi) +
  theme(
    # Grandezze esplicite standardizzate per la leggibilità su slide scure
    axis.text.y = element_text(color = "white", size = 22, face = "bold"),
    axis.text.x = element_text(color = "white", size = 17, angle = 35, hjust = 1),
    axis.title = element_text(color = "white", size = 17),
    plot.title = element_text(color = "white", face = "bold", size = 25),
    plot.subtitle = element_text(color = "white", size = 19, margin = margin(b = 10)),
    plot.caption = element_text(color = "white", size = 15),
    
    # Adattamento legenda per lo sfondo scuro
    legend.position = "top",
    legend.text = element_text(color = "white", size = 17),
    legend.background = element_rect(fill = "transparent", color = NA),
    legend.key = element_rect(fill = "transparent", color = NA),
    
    # Sfondi totalmente trasparenti
    plot.background = element_rect(fill = "transparent", color = NA),
    panel.background = element_rect(fill = "transparent", color = NA),
    
    # Rimozione totale della griglia
    panel.grid = element_blank(),
    
    # Margine extra a destra per non tagliare le date
    plot.margin = margin(t = 10, r = 30, b = 10, l = 10)
  )

p4d

# Controllo directory e salvataggio
ggsave("grafici_trasparenti/04d_tariffa_host.png", plot = p4d, 
       width = 11, height = 6.5, bg = "transparent", dpi = 300)
```


---

# 6. Amenities e prodotto {#sec-amenities}

> **Tecnica collegata:** regole associative (market basket) per identificare bundle di servizi rari ma premianti.

```{r parse-amenities}
# Le amenities in Inside Airbnb sono una stringa JSON: ["WiFi","Kitchen",...]
# Estraggo ogni elemento e conto la frequenza
if ("amenities" %in% names(airbnb_pulito)) {
  amenities_long <- airbnb_pulito %>%
    filter(!is.na(amenities)) %>%
    mutate(am = str_extract_all(amenities, '"([^"]+)"')) %>%
    select(id, am) %>%
    unnest(am) %>%
    mutate(am = str_remove_all(am, '"'),
           am = str_trim(am)) %>%
    filter(nchar(am) > 1)
} else {
  amenities_long <- tibble(id = character(), am = character())
  message("Colonna 'amenities' non trovata in airbnb_pulito.")
}
```

```{r top-amenities}
# >>> SLIDE 6-A ─ Le 20 amenities più diffuse
if (nrow(amenities_long) > 0) {
  p6a <- amenities_long %>%
    count(am, sort = TRUE) %>%
    slice_head(n = 20) %>%
    mutate(quota = n / n_distinct(airbnb_pulito$id),
           am    = fct_reorder(am, quota)) %>%
    ggplot(aes(quota, am)) +
    geom_segment(aes(xend = 0, yend = am), color = "grey70", linewidth = 0.5) +
    geom_point(aes(size = quota), color = pal_venezia[2], alpha = 0.85) +
    geom_text(aes(label = percent(quota, accuracy = 1)),
              hjust = -0.5, size = 3.0) +
    scale_x_continuous(labels = percent_format(),
                       expand = expansion(mult = c(0, 0.18))) +
    scale_size_continuous(range = c(2, 7), guide = "none") +
    labs(title = "Le 20 amenities più diffuse",
         subtitle = "Quota degli annunci che includono l'amenity",
         x = "% annunci", y = NULL, caption = cap_inside)
p6a
  salva("06a_top_amenities", p6a, h = 5.8)
} else {
  message("Nessun dato amenities disponibile.")
}
```

```{r amenities-rare-premium}
# >>> SLIDE 6-B ─ Amenities meno comuni: differenziatori potenziali
# Soglia: tra il 5% e il 40% degli annunci (né scontate né rarissime)
if (nrow(amenities_long) > 0) {
  n_annunci <- n_distinct(airbnb_pulito$id)
  p6b <- amenities_long %>%
    count(am, sort = TRUE) %>%
    mutate(quota = n / n_annunci) %>%
    filter(between(quota, 0.05, 0.40)) %>%
    slice_head(n = 20) %>%
    mutate(am = fct_reorder(am, quota)) %>%
    ggplot(aes(quota, am)) +
    geom_col(fill = pal_venezia[4], width = 0.7, alpha = 0.85) +
    geom_text(aes(label = percent(quota, accuracy = 1)),
              hjust = -0.1, size = 3.0) +
    scale_x_continuous(labels = percent_format(),
                       expand = expansion(mult = c(0, 0.16))) +
    labs(title = "Amenities differenzianti (presenza 5%–40%)",
         subtitle = "Non scontate, non rarissime — il terreno delle regole associative",
         x = "% annunci", y = NULL, caption = cap_inside)
p6b
  salva("06b_amenities_differenzianti", p6b, h = 5.8)
} else {
  message("Nessun dato amenities disponibile.")
}

```

```{r}

```

> **💡 Messaggio chiave:** le amenities di base (WiFi, cucina, lavatrice) sono quasi universali — non differenziano. Le regole associative lavoreranno sulla fascia intermedia (5%–40%) per trovare bundle inusuali che si associano a prezzi o rating più alti: quelli sono i veri investimenti da fare prima di aprire.

---

# 7. ESPLORATIVE SU UN PO TUTTO :) 

```{r}
# >>> SLIDE — Profilo delle zone: summary variabili per sestiere

# ── 1. Calcolo statistiche per zona ─────────────────────────────────────────
summary_zone <- airbnb_pulito %>%
  filter(!is.na(neighbourhood_cleansed)) %>%
  group_by(neighbourhood_cleansed) %>%
  filter(n() >= 20) %>%
  summarise(
    # Assegnati nomi puliti e aggiunto na.rm = TRUE obbligatorio per le medie
    `Ospiti` = mean(accommodates, na.rm = TRUE), 
    `Bagni` = mean(bathrooms, na.rm = TRUE),
    `Stanze` = mean(bedrooms, na.rm = TRUE),
    `Notti min.` = mean(minimum_nights_avg_ntm, na.rm = TRUE),
    `N. Recensioni` = mean(number_of_reviews, na.rm = TRUE),
    `Accuracy` = mean(review_scores_accuracy, na.rm = TRUE),
    `Pulizia` = mean(review_scores_cleanliness, na.rm = TRUE),
    `Check-in` = mean(review_scores_checkin, na.rm = TRUE),
    `Comunicazione` = mean(review_scores_communication, na.rm = TRUE),
    `Location` = mean(review_scores_location, na.rm = TRUE),
    `N.\nannunci` = n(),
    .groups = "drop"
  ) %>%
  # Modificato l'ordinamento: Prezzo mediano non è stato calcolato, usiamo la numerosità
  arrange(desc(`N.\nannunci`))

# ── 2. Formato lungo + normalizzazione per colonna (per i colori) ────────────
summary_long <- summary_zone %>%
  pivot_longer(-neighbourhood_cleansed,
               names_to  = "variabile",
               values_to = "valore") %>%
  group_by(variabile) %>%
  # Aggiunto na.rm = TRUE anche qui per sicurezza
  mutate(valore_norm = (valore - min(valore, na.rm = TRUE)) / (max(valore, na.rm = TRUE) - min(valore, na.rm = TRUE))) %>%
  ungroup() %>%
  mutate(
    # Etichette aggiornate sulle nuove variabili calcolate al punto 1
    etichetta = case_when(
      variabile %in% c("Accuracy", "Pulizia", "Check-in", "Comunicazione", "Location") ~ number(valore, accuracy = 0.01),
      variabile %in% c("Ospiti", "Bagni", "Stanze", "Notti min.") ~ number(valore, accuracy = 0.1),
      variabile == "Recensioni" ~ number(valore, accuracy = 1),
      variabile == "N.\nannunci" ~ as.character(round(valore)),
      TRUE ~ number(valore, accuracy = 0.1)
    ),
    # Ordine zone (per numero annunci decrescente)
    neighbourhood_cleansed = factor(neighbourhood_cleansed,
                                    levels = summary_zone$neighbourhood_cleansed),
    # Ordine logico per le colonne nel grafico
    variabile = factor(variabile,
                       levels = c("N.\nannunci", "Ospiti", "Stanze", "Bagni", "Notti min.", 
                                  "N. Recensioni", "Accuracy", "Pulizia", "Check-in", 
                                  "Comunicazione", "Location"))
  )

# ── 3. Colori etichette asse y: verde Lido, arancione Cannaregio ─────────────
zone_ordinate <- levels(summary_long$neighbourhood_cleansed)
col_zone <- case_when(
  zone_ordinate == "Lido"       ~ P_VER,
  zone_ordinate == "Cannaregio" ~ P_ORA,
  TRUE                          ~ "grey25"
)

# ── 4. Grafico ───────────────────────────────────────────────────────────────
p_summary <- ggplot(summary_long,
                    aes(variabile, neighbourhood_cleansed, fill = valore_norm)) +
  geom_tile(color = "white", linewidth = 0.5) +
  geom_text(aes(label = etichetta,
                color  = if_else(valore_norm > 0.65, "white", "grey15")),
            size = 3.1, fontface = "bold") +
  scale_fill_gradient(low = "white", high = P_ORA, na.value = "grey90",
                      guide = "none") +
  scale_color_identity() +
  theme(
    axis.text.y = element_text(color = "white", face = "bold", size = 11),
    # Aggiunta inclinazione dell'asse X (angle = 15) per evitare la sovrapposizione dei testi
    axis.text.x = element_text(size = 10, lineheight = 0.9, angle = 15, hjust = 1,color="white"),
    panel.grid  = element_blank(),
    plot.background = element_rect(fill = "transparent", color = NA),
    panel.background = element_rect(fill = "transparent", color = NA)
  ) +
  labs(title    = "Profilo delle zone Airbnb — alcuni indicatori per sestiere",
       subtitle = "Colore più scuro = valore più alto",
       x = NULL, y = NULL, caption = cap_inside)+
  theme(
    plot.title = element_text(color = "white"),
    plot.subtitle = element_text(color = "white"),
    plot.caption = element_text(color = "white")
  )

p_summary
salva("00_summari_zone.png", 
       p = p_summary, 
       w = 10, 
       h = 6)
```

