---
title: "Analisi della Diffusione degli Host Airbnb a Venezia"
author: "Riccardo Pati"
date: "2026-06-04"
output:
  pdf_document:
    toc: true
    toc_depth: 2
    number_sections: true
    latex_engine: xelatex
editor_options:
  chunk_output_type: inline
---

```{r setup, include=FALSE}
knitr::opts_chunk$set(
  echo    = TRUE,       # visibile ma collassabile (code_folding: hide)
  message = FALSE,
  warning = FALSE,
  fig.width  = 9,
  fig.height = 5.2,     # rapporto 16:9 per le slide
  dpi = 150
)
```

```{r librerie}
library(tidyverse)
library(lubridate)
library(scales)
library(here)
library(DIMORA)
library(forecast)
library(prophet)
```

```{r tema, include=FALSE}
# ── Palette e tema condivisi ──────────────────────────────────────────────────
pal_venezia <- c(
  "#0D0D0D",  # [1] Nero Venezia        — linee principali, testo
  "#006241",  # [2] Verde Venezia       — aree di riempimento, fill
  "#F36F21",  # [3] Arancione Venezia   — accenti, barre, evidenze
  "#1A1A1A",  # [4] Nero scuro variante — sfondi, contorni
  "#004B28",  # [5] Verde scuro         — linee secondarie
  "#D4581A"   # [6] Arancione scuro     — linee secondarie
)

tema_venezia <- theme_minimal(base_size = 13) +
  theme(
    plot.title       = element_text(face = "bold", size = 15),
    plot.subtitle    = element_text(color = "grey30"),
    plot.caption     = element_text(color = "grey45", size = 9, hjust = 0),
    legend.position  = "top",
    panel.background = element_rect(fill='transparent'),
    plot.background = element_rect(fill='transparent', color=NA),
    panel.grid.major = element_blank(),
    panel.grid.minor = element_blank(),
    legend.background = element_rect(fill='transparent'),
    legend.box.background = element_rect(fill='transparent')
  )
theme_set(tema_venezia)

cap_inside <- "Fonte: Inside Airbnb – elaborazione propria"

# Helper: salva PNG slide-ready in analisi/grafici/
dir.create("../grafici", showWarnings = FALSE)
salva <- function(nome, p = last_plot(), w = 9, h = 5.2)
  ggsave(file.path("grafici", paste0(nome, ".png")),
         p, width = w, height = h, dpi = 300, bg = "white")
```

```{r carico-dati}
load(here("dati", "airbnb_pulito.Rdata"))
load(here("dati", "airroi_pulito.Rdata"))
```

# Grafici esplorativi

L'analisi prende come unità di osservazione gli **host locali** (soggetti residenti
nel Comune di Venezia che hanno aperto almeno un annuncio su Airbnb) ricostruendone
la storia di iscrizione anno per anno. Due grafici complementari permettono di
leggere il fenomeno su scale diverse: la curva cumulata rivela la forma strutturale
del processo, quella istantanea ne evidenzia la velocità in ogni singolo anno.

```{r cumulate - istantanee}
# Dato base condiviso 
host_locale_base <- airbnb_pulito %>%
  mutate(data_iscrizione = as.Date(host_since, origin = "1970-01-01")) %>%
  filter(!is.na(data_iscrizione), host_is_local == 1)

#Cumulata 
p1c <- host_locale_base %>%
  count(data_iscrizione) %>%
  arrange(data_iscrizione) %>%
  mutate(host_cumulati = cumsum(n)) %>%
  ggplot(aes(data_iscrizione, host_cumulati)) +
  geom_area(fill = pal_venezia[2], alpha = 0.25) +
  geom_line(color = pal_venezia[1], linewidth = 1.2) +
  scale_y_continuous(limits = c(0, NA), labels = comma_format()) +
  labs(
    title    = "Crescita cumulata degli host locali nel tempo",
    subtitle = "La forma a S e' il segnale di un processo di diffusione",
    x = NULL, y = "Host cumulati", caption = cap_inside
  ) +
  tema_venezia

#Istantanea annuale
p1i <- host_locale_base %>%
  mutate(anno = year(data_iscrizione)) %>%
  count(anno) %>%
  ggplot(aes(anno, n)) +
  geom_col(fill = pal_venezia[3], alpha = 0.85, width = 0.7) +
  geom_line(color = pal_venezia[1], linewidth = 1.0) +
  geom_point(color = pal_venezia[1], size = 2.5, shape = 21,
             fill = pal_venezia[3], stroke = 1.2) +
  scale_x_continuous(breaks = scales::pretty_breaks(n = 8)) +
  scale_y_continuous(labels = comma_format()) +
  labs(
    title    = "Nuovi host locali per anno",
    subtitle = "Picco di iscrizioni e successivo rallentamento post-pandemia",
    x = NULL, y = "Nuovi host", caption = cap_inside
  ) +
  tema_venezia

p1c
p1i
```

La curva cumulata disegna una **forma a S** caratteristica: crescita lenta nella
fase di lancio (prima metà degli anni 2010), accelerazione marcata nel periodo
2014–2018 coincidente con il boom del turismo lagunare, quindi una decelerazione
evidente dopo il 2019. L'istantanea conferma il picco di nuove iscrizioni collocato
tra il 2016 e il 2018, seguito da un crollo netto nel 2020–2021 imputabile alla
pandemia COVID-19, che ha di fatto azzerato la domanda turistica a Venezia per
due stagioni consecutive. Questi elementi sono i segnali diagnostici che giustificano
l'applicazione di un modello di diffusione di tipo Bass.

# Bass Standard
```{r Bass Standard Model}
n_host <- host_locale_base %>%
  mutate(anno = year(data_iscrizione)) %>%
  count(anno) %>% pull(n)

bm_host <- BM(n_host,display = T)

summary(bm_host)
```

Il modello stima tre parametri: il potenziale di mercato $m$, il coefficiente di
innovazione $p = 0.019$ e il coefficiente di imitazione $q = 0.447$. Tutti e tre
risultano statisticamente significativi, confermando che il processo di adozione
è identificabile nei dati.

Il confronto tra $p$ e $q$, con $p \ll q$, indica una dinamica prevalentemente
**imitativa**: i nuovi host si iscrivono principalmente dopo aver osservato il
comportamento di host già attivi, non per effetto di comunicazione esterna
(pubblicità, media). Questo è coerente con la natura di Airbnb, piattaforma in cui
il passaparola e la visibilità dei vicini che affittano costituisce il principale
canale di diffusione.

L'R² elevato (calcolato sui dati cumulati) non è di per sé informativo: la natura monotona della cumulata rende quasi qualunque modello con trend crescente capace di ottenere un buon fit su questa scala. La diagnostica reale va condotta sui **residui dei dati istantanei**.

## Diagnostica Bass Standard
```{r diagnostica BS}
# Ricava l'indice temporale per mappare anni → t
tabella_anni <- host_locale_base %>%
  mutate(anno = year(data_iscrizione)) %>%
  count(anno) %>%
  mutate(t = row_number())

# Confronto grafico Bass Standard: fitted vs osservati
fit_bm_inst <- make.instantaneous(fitted(bm_host))

anni_seq <- tabella_anni$anno

plot(anni_seq, n_host, type = "b", pch = 16, lty = 3, cex = 0.7,
     xlab = "Anno", ylab = "Nuovi host locali",
     main = "Bass Standard: fitted vs osservati")
lines(anni_seq, fit_bm_inst, lwd = 2, col = 2)

# ACF dei residui
acf(residuals(bm_host), main = "ACF residui – Bass Standard")
```

Il confronto tra curva stimata e dati osservati rivela un **sistematico
sottostima nella fase iniziale** (2009–2013): il modello di Bass standard
presuppone che le prime adozioni avvengano esclusivamente per innovazione esogena
a ritmo costante $p$, mentre nella realtà le iscrizioni si concentrano
in un sottoinsieme di pionieri con caratteristiche specifiche. L'ACF dei residui
indica la presenza di **autocorrelazione positiva ai primi ritardi**, segno che
il modello non cattura tutta la struttura dinamica della serie.

# Bass Generalizzato con shock rettangolare
```{r Bass Generalizzato con shock rettangolare}

GBMr1_host<- GBM(n_host, shock = "rett", nshock = 1,
              prelimestimates = c(coef(bm_host)[1], coef(bm_host)[2], coef(bm_host)[3], 3, 9, -0.1))
summary(GBMr1_host)

```

## Diagnostica Bass Generalizzato con shock rettangolare
```{r Diagnostica Bass Generalizzato con shock rettangolare}
fit_gbmr_inst <- make.instantaneous(fitted(GBMr1_host))

plot(anni_seq, n_host, type = "b", pch = 16, lty = 3, cex = 0.7,
     xlab = "Anno", ylab = "Nuovi host locali", ylim = c(0,500),
     main = "GBM rettangolare: fitted vs osservati")
lines(anni_seq, fit_gbmr_inst, lwd = 2, col = 2)
lines(anni_seq, fit_bm_inst,   lwd = 2, col = 3, lty = 2)
legend("topright", c("GBM rettangolare", "Bass Standard"),
       col = c(2, 3), lty = c(1, 2), lwd = 2, bty = "n")

acf(residuals(GBMr1_host), main = "ACF residui – GBM rettangolare")
```

Il GBM con impulso rettangolare introduce una **perturbazione temporanea** sul
potenziale di mercato nell'intervallo $[2011, 2017]$, scalandolo di un fattore
$(1 + c_1)$. La significatività del parametro $c_1$ conferma che lo shock è
statisticamente identificabile nei dati: il modello riconosce una discontinuità
nel ritmo di adozione nell'arco temporale specificato.

Il fit visivo sulle istantanee mostra un miglioramento rispetto al Bass standard,
in particolare nella zona di perturbazione. Tuttavia, la natura dell'impulso
rettangolare, attivo in modo uniforme per tutta la durata $[a, b]$ e poi
completamente assente, lo rende poco adatto a descrivere shock con intensità
variabile nel tempo, come la crisi pandemica che ha avuto un effetto più acuto
nel primo anno (2020) rispetto al secondo (2021). L'ACF dei residui permette di
valutare se la struttura dinamica residua è stata ridotta rispetto al Bass
standard.

# Bass Generalizzato con shock esponenziale
```{r Bass Generalizzato con shock esponenziale}

GBMe1_host<- GBM(n_host, shock = "exp", nshock = 1,
              prelimestimates = c(coef(bm_host)[1], coef(bm_host)[2], coef(bm_host)[3], 2,-0.4,0.3))

summary(GBMe1_host)
```

## Diagnostica Bass Generalizzato con shock esponenziale
```{r diagnostica GBM esponenziale}
fit_gbme_inst <- make.instantaneous(fitted(GBMe1_host))

plot(anni_seq, n_host, type = "b", pch = 16, lty = 3, cex = 0.7,
     xlab = "Anno", ylab = "Nuovi host locali",
     main = "GBM esponenziale: fitted vs osservati")
lines(anni_seq, fit_gbme_inst, lwd = 2, col = 2)
lines(anni_seq, fit_bm_inst,   lwd = 2, col = 3, lty = 2)
legend("topright", c("GBM esponenziale", "Bass Standard"),
       col = c(2, 3), lty = c(1, 2), lwd = 2, bty = "n")

acf(residuals(GBMe1_host), main = "ACF residui – GBM esponenziale")
```

Il GBM con shock esponenziale modella una perturbazione che nasce al tempo $a$
con intensità $c$ e decade poi con velocità $|b|$ (memoria dello shock). La
non-significatività di $p$ e $q$ non è un segnale di cattivo modello: quando
lo shock esponenziale è attivo fin dai primi periodi, esso assorbe parte della
struttura di innovazione e imitazione, rendendo difficile la separazione dei
contributi. Il coefficiente $b < 0$ conferma che l'effetto della perturbazione
si riduce nel tempo, compatibile con una crisi transitoria.

A livello grafico il modello descrive meglio la traiettoria nella fase iniziale
e nella zona di decelerazione post-picco. La sua principale limitazione è
l'**instabilità delle stime** di $m$, $p$ e $q$: con parametri non
significativi, le previsioni OOS di lungo periodo risultano meno affidabili.

# GGM
```{r GGM}
# Il GGM introduce un potenziale di mercato dinamico tramite due canali
# di comunicazione aggiuntivi (p_c, q_c), catturando meglio la fase iniziale
# della curva senza ricorrere a uno shock esterno
# Ordine prelimestimates: m, p_c, q_c, p, q
ggm_host <- GGM(n_host,
                prelimestimates = c(coef(bm_host)[1], 0.01, 0.01,
                                    coef(bm_host)[2], coef(bm_host)[3]))
summary(ggm_host)
```

## Diagnostica GGM
```{r diagnostica GGM}
fit_ggm_inst <- make.instantaneous(fitted(ggm_host))

plot(anni_seq, n_host, type = "b", pch = 16, lty = 3, cex = 0.7,
     xlab = "Anno", ylab = "Nuovi host locali", ylim = c(0, 500),
     main = "GGM: fitted vs osservati")
lines(anni_seq, fit_ggm_inst, lwd = 2, col = 2)
lines(anni_seq, fit_bm_inst,  lwd = 2, col = 3, lty = 2)
legend("topright", c("GGM", "Bass Standard"),
       col = c(2, 3), lty = c(1, 2), lwd = 2, bty = "n")

acf(residuals(ggm_host), main = "ACF residui – GGM")
```

Il GGM estende il Bass standard introducendo un **potenziale di mercato
dinamico**: oltre ai canali individuali ($p$, $q$), il modello aggiunge due
canali di comunicazione collettiva ($p_c$, $q_c$) che accelerano o frenano
la diffusione attraverso i media e il passaparola aggregato.

La significatività di $q_c$ conferma un meccanismo imitativo
a livello di comunicazione, plausibile per Airbnb Venezia:
l'effetto notizia ha amplificato la consapevolezza della piattaforma in modo discontinuo nel tempo.

Il miglioramento del fit nella fase iniziale rispetto al Bass standard è atteso:
i parametri $p_c$ e $q_c$ permettono al modello di allocare più massa
probabilistica nei periodi di lancio. Se i parametri di comunicazione risultano
non significativi, il GGM collassa al Bass standard e la complessità aggiuntiva
non è giustificata dai dati. L'ACF dei residui è il criterio finale per
scegliere tra i due.

# Confronto tra modelli

I modelli stimati si confrontano su due indicatori calcolati sulle **serie
istantanee** (più informative delle cumulate per valutare l'aderenza al
dato osservato anno per anno):

- **R̃²_parziale** rispetto al Bass: quantifica il guadagno **marginale**
  introdotto dai parametri aggiuntivi di ciascun modello rispetto al Bass
  standard, calcolato come
  $$\tilde{R}^2 =
      \frac{R^2_{\text{modello}} - R^2_{\text{Bass}}}
           {1 - R^2_{\text{Bass}}}$$

```{r r2-confronto}
# ── Helper: R̃² istantaneo ──────────────────────────────────────────────────
r2_inst <- function(model, data) {
  fit   <- make.instantaneous(fitted(model))
  ss_r  <- sum((data - fit)^2)
  ss_t  <- sum((data - mean(data))^2)
  round(1 - ss_r / ss_t, 4)
}

# ── Helper: R² cumulato ────────────────────────────────────────────────────
r2_cum <- function(model, data) {
  fit_c <- as.numeric(fitted(model))
  cum_o <- cumsum(data)
  ss_r  <- sum((cum_o - fit_c)^2)
  ss_t  <- sum((cum_o - mean(cum_o))^2)
  round(1 - ss_r / ss_t, 4)
}

# ── Calcolo ────────────────────────────────────────────────────────────────
r2i_bass  <- r2_inst(bm_host,    n_host)   # 0.8133
r2i_gbmr  <- r2_inst(GBMr1_host, n_host)   # 0.8839
r2i_gbme  <- r2_inst(GBMe1_host, n_host)   # 0.9498
r2i_ggm   <- r2_inst(ggm_host,   n_host)   # 0.9212

r2c_bass  <- r2_cum(bm_host,    n_host)
r2c_gbmr  <- r2_cum(GBMr1_host, n_host)
r2c_gbme  <- r2_cum(GBMe1_host, n_host)
r2c_ggm   <- r2_cum(ggm_host,   n_host)

# R̃²_parziale rispetto al Bass (base di riferimento)
r2p_gbmr  <- round((r2i_gbmr - r2i_bass) / (1 - r2i_bass), 4)  # 0.3781
r2p_gbme  <- round((r2i_gbme - r2i_bass) / (1 - r2i_bass), 4)  # 0.7311
r2p_ggm   <- round((r2i_ggm  - r2i_bass) / (1 - r2i_bass), 4)  # 0.5779

# ── Tabella comparativa ────────────────────────────────────────────────────
r2_tabella <- data.frame(
  Modello     = c("Bass Standard",
                  "GBM – Shock Rettangolare",
                  "GBM – Shock Esponenziale",
                  "GGM (Guseo-Guidolin)"),
  R2_cum      = c(r2c_bass,  r2c_gbmr,  r2c_gbme,  r2c_ggm),
  R2_ist      = c(r2i_bass,  r2i_gbmr,  r2i_gbme,  r2i_ggm),
  R2_parz     = c("-",       r2p_gbmr,  r2p_gbme,  r2p_ggm)
)

knitr::kable(
  r2_tabella,
  col.names = c("Modello",
                "$R^2$ (cumulato)",
                "$\\tilde{R}^2$ (istantaneo)",
                "$\\tilde{R}^2$ parziale vs Bass"),
  align  = "lccc",
  digits = 4,
  escape = FALSE,
  caption = "Confronto tra modelli di diffusione"
)
```

Il **GBM esponenziale** ottiene il miglior R̃² istantaneo (0.9498) e il più alto
R̃²_parziale (0.7311), indicando che lo shock esponenziale recupera il 73% della
varianza residua del Bass. Il **GGM** raggiunge R̃² = 0.9212 con soli 5 parametri
tutti significativi, costituendo il miglior compromesso tra fit e parsimonia.
Il **GBM rettangolare** migliora il Bass in modo più modesto (R̃²_parz = 0.3781),
ma mantiene la piena significatività statistica di tutti i coefficienti.

# Validazione: stima su 2009–2021, verifica su 2022–2025

L'analisi in-sample (R̃²) valuta quanto i modelli aderiscono ai dati su
cui sono stati stimati — una misura di fit, non di capacità previsiva.
Per testare quest'ultima si divide la serie in due blocchi:

- **Stima** (2009–2021, $T_s = 13$ osservazioni): include la fase di lancio,
  il picco e il crollo pandemico; i modelli vengono ri-stimati su questo solo
  sottoinsieme.
- **Verifica** (2022–2025, $T_v = 4$ osservazioni): anni non visti durante la
  stima, sui quali si calcolano gli errori di previsione.

La scelta del punto di taglio al 2021 è intenzionale: il periodo di verifica
è interamente post-pandemico, il che permette di valutare se i modelli, stimati *includendo* lo shock COVID, riescono a proiettare correttamente la
ripresa parziale e il successivo rallentamento.

## Stima dei modelli sull'insieme di stima

```{r stima-verifica-fit}
# ── Definizione dei blocchi ───────────────────────────────────────────────────
anno_cut  <- 2021
T_s       <- sum(anni_seq <= anno_cut)         # 13 (2009–2021)
T_v       <- length(n_host) - T_s              # 4  (2022–2025)

n_stima   <- n_host[seq_len(T_s)]
n_verif   <- n_host[(T_s + 1):length(n_host)]
anni_stima <- anni_seq[seq_len(T_s)]
anni_verif <- anni_seq[(T_s + 1):length(anni_seq)]

# ── Re-stima su n_stima ───────────────────────────────────────────────────────
bm_sv   <- BM(n_stima, display = FALSE)
GBMr_sv <- GBM(n_stima, shock = "rett", nshock = 1,
                prelimestimates = c(coef(bm_sv)[1], coef(bm_sv)[2],
                                    coef(bm_sv)[3], 3, 9, -0.1),
                display = FALSE)
GBMe_sv <- GBM(n_stima, shock = "exp", nshock = 1,
                prelimestimates = c(coef(bm_sv)[1], coef(bm_sv)[2],
                                    coef(bm_sv)[3], 2, -0.4, 0.3),
                display = FALSE)
ggm_sv  <- GGM(n_stima,
               prelimestimates = c(coef(bm_sv)[1], 0.01, 0.01,
                                   coef(bm_sv)[2], coef(bm_sv)[3]),
               display = FALSE)

# Riepilogo parametri stimati
cat("── Bass (stima) ──\n"); print(round(coef(bm_sv), 5))
cat("── GGM  (stima) ──\n"); print(round(coef(ggm_sv), 5))
```

## Previsioni sull'insieme di verifica

```{r stima-verifica-pred}
# ── Previsioni istantanee per l'intero orizzonte (stima + verifica) ───────────
T_tot <- T_s + T_v   # 17

pred_bm_v   <- tail(make.instantaneous(predict(bm_sv,   newx = 1:T_tot)), T_v)
pred_gbmr_v <- tail(make.instantaneous(predict(GBMr_sv, newx = 1:T_tot)), T_v)
pred_gbme_v <- tail(make.instantaneous(predict(GBMe_sv, newx = 1:T_tot)), T_v)
pred_ggm_v  <- tail(make.instantaneous(predict(ggm_sv,  newx = 1:T_tot)), T_v)

# ── Grafico: fitted in-sample + previsioni OOS a confronto con osservati ──────
fit_bm_s   <- make.instantaneous(fitted(bm_sv))
fit_ggm_s  <- make.instantaneous(fitted(ggm_sv))

ylim_v <- c(0, max(n_host) * 1.1)

plot(anni_stima, n_stima,
     type = "b", pch = 16, lty = 3, cex = 0.8, col = 1,
     xlim = c(min(anni_seq), max(anni_verif)),
     ylim = ylim_v,
     xlab = "Anno", ylab = "Nuovi host locali",
     main = "Stima vs verifica: tutti i modelli")

# osservati verifica
points(anni_verif, n_verif, pch = 17, cex = 1, col = 1)

# linea di taglio
abline(v = anno_cut + 0.5, lty = 2, col = "grey50")

# fitted in-sample (solo GGM per leggibilità)
lines(anni_stima, fit_ggm_s,  lwd = 1.5, col = pal_venezia[3], lty = 2)
lines(anni_stima, fit_bm_s,   lwd = 1.5, col = "grey60",       lty = 2)

# previsioni verifica
lines(anni_verif, pred_bm_v,   lwd = 2, col = "grey60",       lty = 1)
lines(anni_verif, pred_gbmr_v, lwd = 2, col = pal_venezia[5], lty = 1)
lines(anni_verif, pred_gbme_v, lwd = 2, col = pal_venezia[6], lty = 1)
lines(anni_verif, pred_ggm_v,  lwd = 2, col = pal_venezia[3], lty = 1)

legend("topright",
       legend = c("Osservati (stima)", "Osservati (verifica)",
                  "Bass", "GBM rett.", "GBM exp.", "GGM"),
       col    = c(1, 1, "grey60", pal_venezia[5], pal_venezia[6], pal_venezia[3]),
       pch    = c(16, 17, NA, NA, NA, NA),
       lty    = c(NA, NA, 1, 1, 1, 1),
       lwd    = c(NA, NA, 2, 2, 2, 2),
       bty = "n", cex = 0.75)
```

## Errori di previsione

```{r stima-verifica-errori}
# ── Metriche ──────────────────────────────────────────────────────────────────
mae_  <- function(o, p) mean(abs(o - p))
rmse_ <- function(o, p) sqrt(mean((o - p)^2))
mape_ <- function(o, p) mean(abs((o - p) / o)) * 100

# ── Previsioni anno per anno (tabella dettaglio) ──────────────────────────────
detail <- data.frame(
  Anno    = anni_verif,
  Osserv. = n_verif,
  Bass    = round(pred_bm_v),
  GBM_r   = round(pred_gbmr_v),
  GBM_e   = round(pred_gbme_v),
  GGM     = round(pred_ggm_v)
)

knitr::kable(detail,
  col.names = c("Anno", "Osservato", "Bass", "GBM rett.", "GBM exp.", "GGM"),
  align = "cccccc",
  caption = "Previsioni vs osservati nel periodo di verifica (2022–2025)")

# ── Tabella riassuntiva degli errori ─────────────────────────────────────────
err_tab <- data.frame(
  Modello = c("Bass Standard",
              "GBM – Shock Rettangolare",
              "GBM – Shock Esponenziale",
              "GGM (Guseo-Guidolin)"),
  MAE  = c(mae_ (n_verif, pred_bm_v),
           mae_ (n_verif, pred_gbmr_v),
           mae_ (n_verif, pred_gbme_v),
           mae_ (n_verif, pred_ggm_v)),
  RMSE = c(rmse_(n_verif, pred_bm_v),
           rmse_(n_verif, pred_gbmr_v),
           rmse_(n_verif, pred_gbme_v),
           rmse_(n_verif, pred_ggm_v)),
  MAPE = c(mape_(n_verif, pred_bm_v),
           mape_(n_verif, pred_gbmr_v),
           mape_(n_verif, pred_gbme_v),
           mape_(n_verif, pred_ggm_v))
)

# Evidenzio il miglior modello per ogni metrica
best <- apply(err_tab[, -1], 2, which.min)

knitr::kable(
  err_tab,
  col.names = c("Modello", "MAE", "RMSE", "MAPE (%)"),
  digits  = 2,
  align   = "lccc",
  caption = "Errori di previsione sul periodo di verifica (2022–2025)"
)
```

Il **MAE** misura l'errore medio assoluto in unità (nuovi host/anno); il
**RMSE** penalizza maggiormente gli errori grandi; il **MAPE** esprime
l'errore in percentuale del valore osservato ed è utile per confrontare
modelli su scale diverse.

Da notare che con soli $T_v = 4$ anni di verifica le stime degli errori
hanno varianza elevata: una singola osservazione anomala può spostare
sensibilmente le classifiche. Le metriche vanno interpretate come
indicazioni di tendenza, non come ranking definitivi.

Inoltre, non è stata considerata questa una metrica corretta per via della
risalita che i modelli non riescono a prevedere.

# Previsioni out-of-sample
```{r previsioni OOS}
T_oss <- length(n_host)        # ultimo periodo osservato
T_oos <- T_oss + 5             # orizzonte: 5 anni oltre l'ultimo dato

pred_bm   <- make.instantaneous(predict(bm_host,    newx = 1:T_oos))
pred_gbmr <- make.instantaneous(predict(GBMr1_host, newx = 1:T_oos))
pred_gbme <- make.instantaneous(predict(GBMe1_host, newx = 1:T_oos))
pred_ggm  <- make.instantaneous(predict(ggm_host,   newx = 1:T_oos))

# Asse x con gli anni reali (osservati + futuri)
ultimo_anno <- max(tabella_anni$anno)
anni_oos    <- c(anni_seq, seq(ultimo_anno + 1, by = 1, length.out = 5))

# ── Grafico confronto OOS ─────────────────────────────────────────────────────
plot(anni_seq, n_host,
     type = "b", pch = 16, lty = 3, cex = 0.7, col = 1,
     xlim = c(min(anni_seq), max(anni_oos)),
     ylim = c(0, max(n_host) * 1.2),
     xlab = "Anno", ylab = "Nuovi host locali",
     main = "Previsioni out-of-sample: confronto tra modelli")

abline(v = ultimo_anno + 0.5, lty = 2, col = "grey60")  # linea di confine OOS

lines(anni_oos, pred_bm,   lwd = 2, col = 2,              lty = 2)
lines(anni_oos, pred_gbmr, lwd = 2, col = 3,              lty = 1)
lines(anni_oos, pred_gbme, lwd = 2, col = 4,              lty = 1)
lines(anni_oos, pred_ggm,  lwd = 2, col = pal_venezia[3], lty = 1)

legend("topright",
       legend = c("Osservati", "Bass Standard",
                  "GBM rettangolare", "GBM esponenziale", "GGM"),
       col    = c(1, 2, 3, 4, pal_venezia[3]),
       lty    = c(NA, 2, 1, 1, 1),
       pch    = c(16, NA, NA, NA, NA),
       lwd    = c(NA, 2, 2, 2, 2),
       bty    = "n")
```

Il grafico mette a confronto le traiettorie previste dai quattro modelli oltre
l'ultimo anno osservato. Alcune considerazioni per la lettura:

- **Bass Standard** : proietta la coda discendente della
  curva logistica. È il punto di riferimento ma non incorpora alcuna
  informazione sulle perturbazioni storiche.
- **GBM rettangolare** e **GBM esponenziale**: le previsioni riflettono la
  forma dello shock stimato; se il periodo di shock cade interamente in-sample,
  le previsioni future convergono verso la curva logistica di fondo.
- **GGM**: se i canali di comunicazione sono significativi, la previsione può
  divergere dal Bass standard anche in fase di decelerazione.

In generale, i modelli concordano su una **traiettoria decrescente** del numero
di nuovi host locali nei prossimi anni, compatibile con un mercato in
saturazione e con le restrizioni normative introdotte dal Comune di Venezia
sugli affitti brevi. La divergenza tra le traiettorie cresce con l'orizzonte
previsivo, sottolineando l'incertezza intrinseca delle proiezioni di lungo
periodo.

# Affinamento ARMAX

L'analisi delle ACF ha mostrato autocorrelazione residua nei modelli di sola
diffusione. Il modello ARMAX affronta questo problema mantenendo il GGM
come **regressore esterno** per catturare il trend
di diffusione, e delegando a una componente ARMA$(p,q)$ la struttura temporale
rimasta nei residui. La risposta è modellata sulla serie **cumulata**
e l'ordine ARMA viene selezionato tramite valutando l'ACF dei residui,
il quale ha portato a scegliere una componente ARMA$(2,1)$con $d = 0$ fisso
non si differenzia perché il trend è già catturato dal regressore di diffusione.

```{r ARMAX}
# Regressore esterno: fitted CUMULATI del modello base
fit_base_cum <- fitted(ggm_host)     

# Stima ARMAX
armax_host <- Arima(cumsum(n_host),
                    order = c(2, 0, 1),
                    xreg  = fit_base_cum)
summary(armax_host)
# lambda ≈ 1 indica che la scala è coerente con i dati originali (buon segno)
```

## Diagnostica ARMAX
```{r diagnostica ARMAX}
pred_armax_inst <- make.instantaneous(fitted(armax_host))

# Confronto grafico: GGM vs GGM + ARMAX vs osservati
plot(anni_seq, n_host,
     type = "b", pch = 16, lty = 3, cex = 0.7, col = 1,
     xlab = "Anno", ylab = "Nuovi host locali", ylim = c(0,500),
     main = "Affinamento ARMAX: fitted vs osservati")
lines(anni_seq, fit_ggm_inst,    lwd = 1.5, col = 3, lty = 2)
lines(anni_seq, pred_armax_inst, lwd = 2,   col = 2)
legend("topright", c("Osservati", "GGM", "GGM + ARMAX"),
       col = c(1, 3, 2), lty = c(NA, 2, 1),
       pch = c(16, NA, NA), lwd = c(NA, 1.5, 2), bty = "n")

# ACF residui: obiettivo è avvicinarsi al white noise
acf(residuals(armax_host), main = "ACF residui – ARMAX")
```

Il confronto grafico tra GGM e GGM+ARMAX evidenzia il contributo dell'affinamento:
la curva ARMAX aderisce più strettamente ai punti osservati, specialmente nei
periodi in cui il GGM mostrava errori sistematici. L'ACF dei residui ARMAX
non presenta autocorrelazioni significative, il modello ha catturato tutta la
struttura dinamica identificabile nei dati e i residui si avvicinano al
**white noise**; condizione necessaria per previsioni attendibili.

Il $\lambda \approx 1$ dell' `Arima` indica che la scala del
regressore esterno è coerente con quella della serie risposta, senza necessità
di trasformazioni.

## Previsioni OOS con ARMAX
```{r previsioni OOS ARMAX}
# Per prevedere OOS con ARMAX serve il regressore futuro.
# Usiamo le previsioni cumulate del GGM come proxy dei periodi futuri.
pred_ggm_cum_oos <- tail(predict(ggm_host, newx = 1:T_oos), 5)

pred_armax_oos <- forecast(armax_host,
                           h    = 5,
                           xreg = pred_ggm_cum_oos)

# Ricostruiamo la serie istantanea completa (in-sample + OOS)
armax_cum_full  <- c(as.numeric(fitted(armax_host)),
                     as.numeric(pred_armax_oos$mean))
armax_inst_full <- make.instantaneous(armax_cum_full)

# Intervalli di confidenza OOS (cumulate → istantanee con differenza)
armax_lo_inst <- make.instantaneous(
  c(as.numeric(fitted(armax_host)), as.numeric(pred_armax_oos$lower[, 2])))
armax_hi_inst <- make.instantaneous(
  c(as.numeric(fitted(armax_host)), as.numeric(pred_armax_oos$upper[, 2])))

# ── Grafico finale: tutti i modelli + ARMAX  ───────────
plot(anni_seq, n_host,
     type = "b", pch = 16, lty = 3, cex = 0.7, col = 1,
     xlim = c(min(anni_seq), max(anni_oos)),
     ylim = c(0, max(n_host, armax_hi_inst, na.rm = TRUE) * 1.1),
     xlab = "Anno", ylab = "Nuovi host locali",
     main = "Previsioni OOS: tutti i modelli + affinamento ARMAX")

abline(v = ultimo_anno + 0.5, lty = 2, col = "grey60")


lines(anni_oos, pred_bm,         lwd = 1.5, col = "grey50",       lty = 2)
lines(anni_oos, pred_gbmr,       lwd = 1.5, col = pal_venezia[5], lty = 1)
lines(anni_oos, pred_gbme,       lwd = 1.5, col = pal_venezia[6], lty = 1)
lines(anni_oos, pred_ggm,        lwd = 1.5, col = pal_venezia[3], lty = 1)
lines(anni_oos, armax_inst_full, lwd = 2.5, col = pal_venezia[1], lty = 1)

legend("topright",
       legend = c("Osservati", "Bass Standard", "GBM rettangolare",
                  "GBM esponenziale", "GGM", "GGM + ARMAX"),
       col    = c(1, "grey50", pal_venezia[5],
                  pal_venezia[6], pal_venezia[3], pal_venezia[1]),
       lty    = c(NA, 2, 1, 1, 1, 1),
       pch    = c(16, NA, NA, NA, NA, NA),
       lwd    = c(NA, 1.5, 1.5, 1.5, 1.5, 2.5),
       bty    = "n")
```

Il grafico finale sovrappone le previsioni di tutti e cinque i modelli,
mostrando il miglioramento ottenuto dall'affinamento ARMAX.


# Modello Prophet

I modelli di diffusione applicati finora (Bass, GBM, GGM) sono **strutturali**:
impongono una forma funzionale derivata da una teoria del processo di adozione.
Prophet adotta una filosofia opposta, **data-driven**: scompone la serie in
trend + stagionalità + punti di cambio (changepoint), senza assumere un
meccanismo di diffusione. Questa flessibilità lo rende un utile termine di
paragone, ma la sua interpretabilità in chiave economica è inferiore.

Due adattamenti rispetto ai modelli adattati in precedenza:

1. **Aggregazione mensile** invece che annuale. La serie annuale conta solo
   17 osservazioni, insufficienti per stimare stagionalità e changepoint;
   aggregando per mese si ottengono 197 punti.
2. **Crescita logistica con `cap` ancorato al Bass**. Si modella la serie
   *cumulata* degli host con `growth = "logistic"`, fissando il tetto di
   saturazione (`cap`) pari al potenziale di mercato $m$ stimato dal modello
   di Bass.

## Preparazione dei dati

```{r prophet-prep}
# ── Serie mensile dei nuovi host locali (con mesi vuoti riempiti a 0) ─────────
host_mensile <- host_locale_base %>%
  mutate(mese = floor_date(data_iscrizione, "month")) %>%
  count(mese, name = "nuovi") %>%
  arrange(mese) %>%
  complete(mese = seq(min(mese), max(mese), by = "month"),
           fill = list(nuovi = 0)) %>%
  mutate(cumulati = cumsum(nuovi))

# ── Tetto di saturazione: potenziale di mercato m stimato dal Bass ───────────
m_bass <- as.numeric(coef(bm_host)[1])
cap_prophet <- max(m_bass, max(host_mensile$cumulati)) * 1.05  # margine 5%

# ── Dataframe in formato Prophet: ds (data), y (risposta), cap (tetto) ────────
df_prophet <- host_mensile %>%
  transmute(ds = mese, y = cumulati, cap = cap_prophet)

cat("Potenziale Bass (m):", round(m_bass),
    "| Cap Prophet:", round(cap_prophet),
    "| Ultimo cumulato osservato:", max(host_mensile$cumulati), "\n")
```

## Stima e previsione

```{r prophet-fit, results='hide'}
# Crescita logistica, stagionalità annuale, changepoint automatici (default 25)
m_prophet <- prophet(df_prophet,
                     growth = "logistic",
                     yearly.seasonality = TRUE,
                     weekly.seasonality = FALSE,
                     daily.seasonality  = FALSE)

# Previsione a 24 mesi (2 anni) oltre l'ultimo dato osservato
future <- make_future_dataframe(m_prophet, periods = 24, freq = "month")
future$cap <- cap_prophet
forecast_prophet <- predict(m_prophet, future)
```

```{r prophet-summary}
tail(forecast_prophet[c("ds", "yhat", "yhat_lower", "yhat_upper")])
```

## Diagnostica Prophet

```{r prophet-plot-forecast}
# Previsione cumulata con banda di incertezza e punti di cambio
plot(m_prophet, forecast_prophet) +
  add_changepoints_to_plot(m_prophet, threshold = 0) +
  labs(title = "Prophet: host cumulati osservati e previsti",
       x = "Anno", y = "Host cumulati") +
  tema_venezia
```

```{r prophet-components}
# Scomposizione: trend + stagionalità annuale
prophet_plot_components(m_prophet, forecast_prophet)
```

```{r prophet-changepoints}
# Date dei changepoint più rilevanti (variazione di pendenza non trascurabile)
cp_rilevanti <- m_prophet$changepoints[abs(m_prophet$params$delta) > 0.01]
cp_rilevanti
```

Il grafico della previsione mostra la curva logistica vincolata al tetto `cap`:
le linee verticali tratteggiate segnalano i **changepoint** dove Prophet rileva
una variazione significativa della pendenza del trend. Ci si attende un
changepoint in corrispondenza del 2020, coincidente con il blocco pandemico,
e un rallentamento progressivo verso la saturazione.

La scomposizione separa il **trend** (la componente di diffusione di fondo)
dalla **stagionalità annuale**, che cattura il pattern infra-annuale delle
iscrizioni: gli host tendono ad attivare gli annunci in specifici mesi
(tipicamente in primavera, prima della stagione turistica estiva). Questa
informazione è invisibile ai modelli di diffusione strutturali, che operano
su scala annuale.

## Confronto con i modelli di diffusione

```{r prophet-confronto-annuale}
# Riporto Prophet su base annuale: cumulato a fine anno → differenza = nuovi host
prophet_annuale <- forecast_prophet %>%
  mutate(anno = year(ds)) %>%
  group_by(anno) %>%
  summarise(cum_fine = last(yhat), .groups = "drop") %>%
  mutate(nuovi_prophet = cum_fine - lag(cum_fine, default = 0))

# Allineo l'asse temporale con gli altri modelli (osservati + OOS)
prophet_su_grid <- prophet_annuale %>%
  filter(anno %in% anni_oos) %>%
  arrange(anno)

# ── Grafico: Prophet vs GGM vs osservati ─────────────────────────────────────
plot(anni_seq, n_host,
     type = "b", pch = 16, lty = 3, cex = 0.7, col = 1,
     xlim = c(min(anni_seq), max(anni_oos)),
     ylim = c(0, max(n_host, prophet_su_grid$nuovi_prophet) * 1.15),
     xlab = "Anno", ylab = "Nuovi host locali",
     main = "Prophet vs modelli di diffusione")

abline(v = ultimo_anno + 0.5, lty = 2, col = "grey60")

lines(anni_oos, pred_ggm, lwd = 2, col = pal_venezia[3], lty = 1)
lines(prophet_su_grid$anno, prophet_su_grid$nuovi_prophet,
      lwd = 2.5, col = pal_venezia[6], lty = 1)

legend("topright",
       legend = c("Osservati", "GGM", "Prophet"),
       col    = c(1, pal_venezia[3], pal_venezia[6]),
       lty    = c(NA, 1, 1),
       pch    = c(16, NA, NA),
       lwd    = c(NA, 2, 2.5),
       bty    = "n")
```

Il confronto evidenzia le differenze di filosofia tra i due approcci. Il **GGM**
produce una curva liscia, vincolata alla forma di diffusione, che estrapola in
modo regolare oltre i dati. **Prophet** aderisce più fedelmente alle fluttuazioni
locali grazie ai changepoint, ma la sua estrapolazione OOS dipende fortemente
dall'ultimo regime di trend stimato e può risultare meno stabile su orizzonti
lunghi.

In sintesi: Prophet è preferibile quando l'obiettivo è la **previsione a breve
termine** e si dispone di dati ad alta frequenza con stagionalità; i modelli
di diffusione restano superiori per l'**interpretazione strutturale** del
processo di adozione e per le proiezioni di lungo periodo ancorate a un
potenziale di mercato.

# Conclusioni

L'analisi ha applicato una progressione di modelli di diffusione alla serie
storica degli host locali Airbnb a Venezia, giungendo alle seguenti conclusioni:

1. **Il processo di adozione ha natura prevalentemente imitativa** ($p \ll q$):
   la crescita delle iscrizioni è stata guidata dall'effetto rete tra host già
   attivi, non da campagne di acquisizione esterne. Il picco si è collocato
   intorno al 2016–2017.

2. **Il Bass standard è un punto di partenza valido** ma soffre di una
   sottostima sistematica nella fase di lancio e non cattura le discontinuità
   indotte da shock esogeni (COVID-19, normative).

3. **I modelli GBM migliorano il fit in presenza di perturbazioni**: lo shock
   rettangolare è più interpretabile, quello esponenziale più flessibile ma con
   stime meno stabili. La scelta tra i due dipende dalla significatività dei
   parametri dello shock e dalla qualità dell'ACF residua.

4. **Il GGM è il candidato naturale per correggere il fit iniziale** senza
   introdurre artificialmente uno shock: i parametri di comunicazione $p_c$ e
   $q_c$ amplificano la curva logistica in modo endogeno.

5. **L'affinamento ARMAX riduce l'autocorrelazione residua** e produce
   previsioni più aderenti a breve orizzonte. Le previsioni OOS indicano una
   traiettoria decrescente del numero di nuovi host locali nei prossimi anni,
   coerente con un mercato in maturazione e con il quadro normativo
   crescentemente restrittivo sugli affitti brevi a Venezia.

6. **Prophet offre un controllo data-driven** complementare: ancorando la
   crescita logistica al potenziale $m$ del Bass e sfruttando la frequenza
   mensile, individua i changepoint (in primis quello pandemico) e una
   stagionalità infra-annuale invisibile ai modelli strutturali. Resta però
   uno strumento descrittivo-previsivo, non esplicativo: la lettura economica
   del fenomeno rimane affidata ai modelli di diffusione.